ACORDAO-COMPLETO-2375030

ACÓRDÃO 10636/2019 ATA 38/2019 - SEGUNDA CÂMARA

VISTOS, relatados e discutidos os recursos de reconsideração interpostos por Dilney Chaves Cabral Filho, Maria Teresa Faraco Peressoni Ribeiro e pela empresa Castor Construtora e Incorporadora Ltda. contra o Acórdão 11261/2018-TCU-Segunda Câmara.
ACORDAM os ministros do Tribunal de Contas da União, reunidos em sessão da 2ª Câmara, ante as razões expostas pela relatora, e com fundamento nos arts. 32, inciso I, e 33 da Lei 8.443/1992, em:
9.1. não conhecer do recurso interposto pela empresa Castor Construtora e Incorporadora Ltda. (antiga Construtora Espaço Aberto Ltda.) , por ser intempestivo e não apresentar fatos novos;
9.2. conhecer dos recursos interpostos por Dilney Chaves Cabral Filho e Maria Teresa Faraco Peressoni Ribeiro e negar-lhes provimento;
9.3. dar ciência desta deliberação aos recorrentes, ao procurador-chefe da Procuradoria da República em Santa Catarina, à Secretaria de Estado de Infraestrutura de Santa Catarina, ao Tribunal de Contas do Estado de Santa Catarina, ao Juízo da 1ª Vara da Fazenda Pública da Capital e aos demais interessados.

Recursos de reconsideração interpostos contra acórdão que julgou irregulares as contas de responsáveis e os condenou a débito, com aplicação de multa.

Segunda Câmara

entidades/órgãos do Governo do Estado de Santa Catarina e 5º Comando Aéreo Regional.

3. Recorrentes: Castor Construtora e Incorporadora Ltda. (CNPJ 76.601.343/0001-73 - antes denominada Construtora Espaço Aberto Ltda.), Dilney Chaves Cabral Filho (CPF XXX.054.309-XX) e Maria Teresa Faraco Peressoni Ribeiro (CPF XXX.044.439-XX).

13.1. Ministros presentes: Raimundo Carreiro (na Presidência) e Ana Arraes (Relatora).
13.2. Ministro-Substituto convocado: André Luís de Carvalho.

ACORDAO-COMPLETO-2392697

Acórdão 1095/2020 - Segunda Câmara

Maria Teresa Faraco Peressoni Ribeiro

ANA ARRAES

ministro-substituto Marcos Bemquerer Costa.

Adoto como primeira parte do relatório a instrução da Secretaria de Recursos, que contou com a anuência de seu corpo dirigente (peças 126 a 128) :
"INTRODUÇÃO
1.	Versa a espécie sobre Recurso de Reconsideração interposto por Dilney Chaves Cabral Filho (peça 97) , Maria Teresa Faraco Peressoni Ribeiro (peça 100) , Castor Construtora e Incorporadora Ltda., atual Construtora Espaço Aberto Ltda. (peça 101) , em face do Acórdão 11261/2018-TCU-Segunda Câmara (peça 81) , de relatoria do Ministro Marcos Bemquerer Costa, que possui o seguinte teor:
ACORDAM os Ministros do Tribunal de Contas da União, reunidos na Sessão da Segunda Câmara, ante as razões expostas pelo Relator, em:
9.1. excluir o nome do Sr. Valdir Vital Cobalchini da presente relação processual;
9.2 com fundamento nos arts. 1º, inciso I, 16, inciso III, alínea c, e § 2º da Lei 8.443/1992 c/c os arts. 19, caput, e 23, inciso III, da mesma Lei, julgar irregulares as contas dos Srs. Dilney Chaves Cabral Filho e Valdir dos Santos, assim como da Sra. Maria Teresa Faraco Peressoni Ribeiro e da Castor Construtora e Incorporadora Ltda., nova razão social da Construtora Espaço Aberto Ltda. (76.601.343/0001-73) , e condená-los, em solidariedade, ao pagamento da quantia de R$ 608.347,10 (seiscentos e oito mil, trezentos e quarenta e sete reais e dez centavos) ,  com a fixação do prazo de 15 (quinze) dias, a contar das notificações, para comprovarem, perante o Tribunal (art. 214, inciso III, alínea a, do Regimento Interno/TCU) , o recolhimento da dívida aos cofres do Tesouro Nacional, atualizada monetariamente e acrescida dos juros de mora, calculados a partir de 1º/02/2014, até a data do recolhimento, na forma prevista na legislação em vigor, abatendo-se, na oportunidade, eventual valor já ressarcido;
9.3 aplicar aos responsáveis mencionados no subitem 9.2, individualmente, a multa prevista no art. 57 da Lei 8.443/1992, no valor de R$ 80.000,00 (oitenta mil reais) , fixando-lhes o prazo de 15 (quinze) dias, a contar das notificações, para comprovarem, perante o Tribunal (art. 214, inciso III, alínea a, do Regimento Interno/TCU) , o recolhimento da dívida aos cofres do Tesouro Nacional, atualizada monetariamente desde a data deste acórdão até a do efetivo recolhimento, se for paga após o vencimento, na forma da legislação em vigor;
9.4 autorizar, caso requerido, nos termos do art. 26 da Lei n. 8.443/1992, c/c o art. 217 do Regimento Interno do Tribunal, o parcelamento das dívidas constante deste Acórdão em até 36 (trinta e seis) parcelas mensais e sucessivas, sobre as quais incidirão os correspondentes acréscimos legais (débito: atualização monetária e juros de mora; multa: atualização monetária) , esclarecendo aos responsáveis que a falta de pagamento de qualquer parcela importará no vencimento antecipado do saldo devedor, sem prejuízo das demais medidas legais;
9.5 autorizar, desde logo, nos termos do art. 28, inciso II, da Lei 8.443/1992, a cobrança judicial das dívidas, caso não atendidas as notificações;
9.6 dar ciência desta deliberação ao Procurador-Chefe da Procuradoria da República em Santa Catarina, nos termos do § 3º do art. 16 da Lei 8.443/1992, bem como à Secretaria de Estado de Infraestrutura de Santa Catarina, ao Tribunal de Contas do Estado de Santa Catarina e ao Juízo da 1ª Vara da Fazenda Pública da Capital, para a adoção das providências cabíveis.
HISTÓRICO
2.	Originalmente, estes autos tratavam de tomada de contas especial instaurada pelo 5º Comando Aéreo Regional - V COMAR, em face de Valdir Vital Cobalchini (Secretário de Estado da Infraestrutura da SIE-SC) , Dilney Chaves Cabral Filho (Diretor de Transportes da SIE-SC) e Valdir dos Santos (agente fiscal da obra) , além da Sra. Maria Teresa Faraco Peressoni Ribeiro (Gerente de Infraestrutura Aeroviária da SIE-SC) e da Construtora Espaço Aberto Ltda. (atualmente denominada Castor Construtora e Incorporadora Ltda., sob o CNPJ 76.601.343/0001-73) , em razão da não apresentação da prestação de contas no prazo estabelecido e do inadimplemento do objeto do Termo de Convênio PROFAA (Programa Federal de Auxílio a Aeroportos) 5211120090013 - Siconv/Siafi 717912 (peça 1, p. 85-119) .
3.	Esse Convênio foi celebrado entre a União, por intermédio do Ministério da Defesa - Comando da Aeronáutica, representado pelo Quinto Comando Aéreo Regional, e o Governo do Estado de Santa Catarina, por intermédio da Secretaria de Estado da Infraestrutura, e tinha por objeto 'a ampliação e a pavimentação da pista de pouso e de decolagem do Aeroporto de São Joaquim/SC', no âmbito do Programa Federal de Auxílio a Aeroportos - PROFAA.
4.	O ajuste contemplava inicialmente o montante de R$ 4.912.725,88 (quatro milhões, novecentos e doze mil, setecentos e vinte e cinco reais e oitenta e oito centavos) . Entretanto, por meio do 1º Termo Aditivo, o valor pactuado foi ajustado para R$ 4.910.803,06, cabendo à União o valor de R$ 3.437.562,14 (três milhões, quatrocentos e trinta e sete mil, quinhentos e sessenta e dois reais e quatorze centavos) , o que equivale a 70% do total dos valores envolvidos, e ao Estado de Santa Catarina o valor de R$ 1.473.240, 92 (um milhão, quatrocentos e setenta e três mil, duzentos e quarenta reais, noventa e dois centavos) , a título de contrapartida, que equivale a 30% do valor ajustado (peça 1, p. 265-269) .
5.	Ocorre que os recursos sob a responsabilidade da União foram transferidos em quatro parcelas (peça 5, p. 225-231) , assim discriminados pela Unidade Técnica:
	Ordem Bancária
	Data emissão
	Data saque
	Valor (R$) 

	2010OB803491
	14/9/2010
	15/9/2010
	1.340.090,21

	2010OB804922
	9/12/2010
	10/12/2010
	189.684,66

	2010OB804926
	9/12/2010
	10/12/2010
	566.975,62

	2011OB801515
	27/4/2011
	28/4/2011
	1.014.726,57

	Total
	 3.111.577,06

6.	A vigência do Convênio teve início em 21/12/2009 e durou até 12/4/2012, conforme 1º, 2º, 3º e 4º termos aditivos (peça 1, p. 91, 267 e 379; peça 2, p. 79 e 151) .
7.	Para executar o objeto do multicitado Convênio, foi realizada licitação por meio da Concorrência 12/2008, vencida pela Construtora Espaço Aberto Ltda., que culminou com a celebração do Contrato CT-00003/2009, ajustado entre a empresa e a Convenente. Os serviços iniciaram em 21/12/2009 (peça 2, p. 113-131, peça 1, p. 137) .
8.	O Relatório Técnico nº 005/SERENG-5, de 24 de fevereiro de 2012 (peça 2, p. 169-171) , tinha por objetivo 'registrar a inspeção da obra de ampliação e pavimentação do aeroporto de São Joaquim - SC, tendo em vista a emissão da 20ª a 26ª medições de serviços fornecidas pelo governo do Estado de Santa Catarina'. Desse Relatório emerge a seguinte 'análise das medições' e conclusão:
Apenas a 26ª medição apresentou quantitativos a serem medidos, sendo que as demais medições vieram zeradas. A 26ª medição contemplou apenas serviços relativos à pavimentação asfáltica. Assim sendo e, tendo em vista o não encaminhamento dos ensaios de controle tecnológico referentes aos serviços de pavimentação asfáltica, este analista não concorda com o repasse da União referente ao pagamento da 26ª medição de serviços.
Diante do exposto e, considerando exclusivamente os aspectos técnicos de engenharia observados in loco, este Serviço Regional de Engenharia não concorda com o repasse da União referente à 26ª medição de serviços. Também observa a necessidade de que sejam refeitos os trechos do sistema de sarjetas que apresentam espessura menor que 8 cm, bem como que sejam elucidados os motivos que conduziram a execução de diversos remendos no pavimento recém-executado.
9.	Depois de frustradas tentativas do Serviços de Engenharia do V COMAR para corrigir as inconsistências verificadas, foi emitido o parecer Técnico nº 009/SERENG-5/2014 (peça 8, p. 130-136) , que estimou dano aos cofres públicos no valor de R$ 2.299.684,35.
10.	Dessa forma, depois de instaurada tomada de contas especial pelo V COMAR, foi elaborado o Relatório de Tomada de Contas Especial nº 01/2013/V COMAR (peça 11, p. 255-321) , que concluiu pelo dano ao erário no valor de R$ 2.299.684,35 (dois milhões, duzentos e noventa e nove mil, seiscentos e oitenta e quatro reais, trinta e cinco centavos) .
11.	A Unidade Técnica assim sintetizou os documentos que apuraram o débito (peça 57, p. 3) :
3. A Comissão Tomadora de Contas considerou o Parecer Técnico 009/Sereng-5/2014, que estimou o valor do dano ao erário em R$ 2.299.684,35. O referido parecer complementa o Relatório Técnico 23/Sereng-5/2012, de 23/11/2012 (peça 2, p. 231-355) , o Parecer Técnico 052/Sereng-5/2013, de 13/9/2013 (peça 3, p. 183-191) , que rejeitou os serviços de engenharia executados pela empresa Construtora Espaço Aberto Ltda., e o Parecer Técnico 72/Sereng-5/2013, de 3/12/2013 (peça 7, p. 360-370) , que rejeitou a proposta técnica apresentada pelo Estado, por meio da empresa Sotepa, contratada como projetista.
12.	O Sr. Valdir Santos foi responsabilizado nos presentes autos em razão de 'omissão na fiscalização da execução do Contrato CT-00003/2009-SIE, referente ao Convênio PROFAA 717912/2009', conforme citação realizada por meio do Ofício 0311/2015-TCU/SECEX-SC, de 8/5/2015 (peça 17) e Aviso de Recebimento constante da peça 22.
12.1.	A fundamentação de sua responsabilidade assim foi realizada pela Unidade Técnica (peça 57, p. 20-22) :
13.2. A respeito da deficiência na fiscalização, a alegação do responsável de que não teria participado da fiscalização da obra desde seu início é parcialmente procedente. De fato, a Ordem de Serviço para início da execução da obra foi emitida no dia 22/12/2009 (peça 4, p. 226) , enquanto que o ato que designou o fiscal data de 17/2/2010, publicado no Diário Oficial do Estado de Santa Catarina no dia 25/2/2010 (peça 4, p. 220-222) . Porém, nesse interregno, o andamento da obra foi inexpressivo, com bastante atraso em relação ao cronograma estabelecido, conforme apontou o Relatório Técnico 007/SERENG-5, de 7/5/2010 (peça 1, p. 143-149) . Para se ter uma ideia, até a 3ª medição, relativa ao período de 1º a 28/2/2010 (portanto, já quando o fiscal já estava designado) , haviam sido medidos serviços no montante de R$ 110.997,03 (peça 45, p. 102-115) , ou seja, pouco mais de 2% do valor da obra.
13.3. De igual forma, o fato de a empresa ter apresentado declaração de conhecimento 'de todas informações e circunstâncias locais para o cumprimento das obrigações constantes do objeto da licitação, de todas as peculiaridades dos serviços, bem como das dificuldades existentes para a execução do mesmo', em nada diminui a responsabilidade do fiscal da obra, representante da Administração para acompanhar a regularidade da prestação contratada. Independentemente de qualquer obrigação da contratada, a fiscalização do contrato por parte da Administração constitui em um poder-dever amparado no art. 67 da Lei de Licitações e deve ser exercido independentemente das obrigações assumidas pela empresa contratada. Por outro lado, a responsabilização do fiscal de obra pública é expressamente mencionada no artigo 70 da Lei 8666: 'O contratado é responsável pelos danos causados diretamente à Administração ou a terceiros, decorrentes de sua culpa ou dolo na execução do contrato, não excluindo ou reduzindo essa responsabilidade a fiscalização ou o acompanhamento pelo órgão interessado'.
13.4. O responsável também alegou condições desfavoráveis para a devida fiscalização da obra: sua lotação era em outro município, distante 135 km do local da obra; não dispunha de diárias suficientes para exercer a fiscalização (apenas dez diárias por mês) ; não possuía equipes de laboratório e de topografia para auxiliá-lo; era responsável por outros contratos.
13.5. Foram anexados à defesa expedientes encaminhados pelo engenheiro fiscal durante o período de fiscalização, a seguir relacionados (...) .
13.6. Embora o responsável tenha anexado guias de remessa dos expedientes acima para comprovar o envio desses documentos (peça 43, p. 24-39) , é bastante difícil correlacionar os documentos aos registros das guias, sendo tampouco juntadas respostas das referidas demandas. De qualquer forma, tais elementos denotam a existência de fragilidades para a regular fiscalização da obra. Tanto que o próprio responsável afirmou em sua defesa que tinha que 'confiar nos ensaios apresentados pela construtora, pois quando chegava na obra os trabalhos já estavam executados'.
13.7. Além das dificuldades relatadas pelo fiscal da obra, engenheiro Valdir dos Santos, registre-se a inação, sobretudo por parte do então diretor de Transportes, Dilney Cabral Filho, destinatário de diversos expedientes encaminhados pelo fiscal, seja relatando dificuldades para o exercício da fiscalização (peça 43, p. 10 e 16) , seja comunicando impropriedades na execução da obra (peça 43, p. 15, 17, 18 e 19) . Em uma dessas comunicações, de 17/6/2011, o fiscal já havia relatado ao diretor de Transportes a ocorrência de problemas de compactação, umidade e borrachudos na pista (peça 43, p. 17) . Em outro expediente enviado ao diretor de Transportes, datada de 6/7/2011, o engenheiro volta a relatar o problema de borrachudo na pista e solicita orientação sobre qual providência adotar, bem como que seja dada ordem para paralisação da obra até a solução do problema (peça 43, p. 8) .
13.8. Entretanto, apesar das dificuldades relatadas pelo engenheiro fiscal, não há registros de que tenha procedido à rejeição de qualquer das medições de serviços. Ao contrário, segundo os relatórios de medições juntados à peça 45, p. 102-187, o engenheiro Valdir dos Santos aprovou, juntamente com o engenheiro da empresa contratada, todas as medições a ele submetidas.
13.9. Como visto, os relatos, acima referidos, sobre as irregularidades na obra se deram entre junho e julho de 2011. Até essa data, haviam sido realizadas dezoito medições na obra (a 18ª medição é de 31/5/2011, peça 45, p. 163-166) . Curiosamente, da 19ª à 25ª medições os valores foram, por motivos desconhecidos, zerados, como se não houvesse realização de nenhum serviço (peça 45, p. 167-187) . Porém, mesmo não se tendo notícias a respeito de uma possível solução para os problemas relatados pelo engenheiro fiscal em meados de 2011, houve aprovação da 26ª medição em 10/2/2012 (peça 10, p. 131, e peça 44, p. 318-328) . Como se sabe, logo em seguida o Serviço Regional de Engenharia do V COMAR constatou inconsistências físicas na execução das obras e, em 24/2/2012, por meio do Relatório Técnico 005/SERENG-5, não aprovou a última medição (26ª) .
13.10. Dessa forma, apesar das dificuldades relatadas para exercer a fiscalização, a falta de medidas efetivas e tempestivas para garantir a regular execução contratual, aplicando as sanções previstas na Cláusula Sexta do Contrato CT-00003/2009 (peça 2, p. 123) , bem como o fato de ter aprovado a última medição de serviços, mesmo sem que as irregularidades apontadas pelo próprio responsável fossem solucionadas, configura conduta omissiva na fiscalização da execução do Contrato CT-00003/2009-SIE.
13.11. Diante do exposto, considera-se que a fiscalização exercida pelo engenheiro Valdir dos Santos não cumpriu adequadamente o intuito de verificar a regularidade da execução contratual, não rejeitando, como seria o esperado, medições dos serviços mal executados. Tais fatos revelam conduta negligente, tendo como resultado a má execução dos serviços contratados e o prejuízo ao erário, pelo que se rejeitam as alegações de defesa apresentadas.
13.	O Sr. Dilney Chaves Cabral Filho, ex-diretor de Transportes da Secretaria de Infraestrutura, foi responsabilizado nos presentes autos em razão dos seguintes fatos, objeto de citação realizada por meio do Ofício 0313/2015-TCU/SECEX-SC, de 8/5/2015 (peça 19) e Aviso de Recebimento constante da peça 23:
a) conduta omissiva na supervisão da gerência e fiscalização da execução do Contrato CT-00003/2009-SIE, referente ao Convênio PROFAA 717912/2009;
b) omissão nas ações de gestão quanto aos atos administrativos de prorrogação de contrato e convênio, com a finalidade de mitigar os problemas de ordem física apontados no Relatório Técnico 005/SERENG-5.
13.1.	A fundamentação de sua responsabilidade assim foi realizada pela Unidade Técnica (peça 57, p. 27-28) :
15.1. Quanto às duas primeiras condutas relacionadas, deixa-se de acolher a alegação do responsável de que a responsabilidade por tais atos caberia apenas aos seus subordinados - no caso, ao engenheiro fiscal, Valdir dos Santos, designado para tal incumbência, e à gerente de Infraestrutura Aeroviária, Maria Teresa Faraco Peressoni Ribeiro. Em que pese a responsabilidade também recair sobre tais gestores, competia ao responsável o dever de controlar os atos de seus subordinados. Em decorrência da falta de cuidado com esses atos, o gestor incorreu na chamada culpa 'in vigilando'.
..................................................................................................................................................
15.3. Embora reconheça-se não ser sua atribuição a fiscalização (direta) de todos os contratos executados no âmbito da sua diretoria, não foram trazidos quaisquer elementos que indiquem providências seja no sentido de buscar a prorrogação do convênio seja para dotar de melhores condições a fiscalização do contrato.
15.4. Especificamente quanto à prorrogação do convênio, alguns fatos devem ser ponderados. A inspeção do Serviço de Engenharia relativa à última medição, a qual apontou irregularidades e ensejou a reprovação da medição, foi realizada em 16/2/2012 (Relatório Técnico 005/SERENG-5, peça 2, p. 169-173) , há cerca de dois meses do prazo final do convênio (12/4/2012) . Estiveram presentes na inspeção, além do analista técnico do V COMAR, o próprio responsável, engenheiro Dilney Chaves Cabral Filho, o engenheiro Valdir dos Santos, engenheiro do Deinfra responsável pela fiscalização, e o Sr. Reinaldo Damasceno da Silva, responsável técnico da empresa contratada. 
15.5. Nesse sentido, não prospera a alegação do responsável de que não foi possível prorrogar o convênio por não haver tempo hábil para tal, em função de o Relatório Técnico 005/SERENG-5 só ter chegado oficialmente ao conhecimento do Estado no dia 12/3/2012, menos de trinta dias antes do final do ajuste. É de se convir que, ao presenciar a inspeção que embasou o expediente citado, os problemas identificados pelo Comar já seriam de seu conhecimento e deveriam motivar precauções por parte dos gestores do Estado quanto à dificuldade para a conclusão do aeródromo ocorrer dentro do prazo fixado. Optou-se, entretanto, por 'correr o risco', tendo como resultado a expiração do prazo do convênio sem que seu objeto fosse concluído.
15.6. Também não cabe a inclusão de militares do V COMAR no rol de responsáveis da presente TCE. Como já falado anteriormente, apesar de haver responsabilidade do V COMAR pelo acompanhamento e fiscalização do convênio (aliás, o cumprimento dessa atribuição está suficientemente demonstrado nos presentes autos) , a execução do objeto do convênio era responsabilidade do Estado. E ainda, a responsabilidade primordial pelo acompanhamento e fiscalização do contrato também era do Estado, por meio da Secretaria de Estado de Infraestrutura.
15.7. É importante ressaltar que não foi apenas por meio do Relatório Técnico 005/SERENG (que rejeitou a 26ª medição) que foram evidenciados problemas na execução da obra. Em diversas inspeções anteriores já haviam sido detectadas deficiências na execução da obra (vide itens 14.5 a 14.8) , a exemplo do que constou nos Relatórios Técnicos/SERENG-5 007, 010, 015/2010, 004, 009 e 018/2011.
15.8. No que se refere à omissão referida na alínea b do item 15, supra, aplica-se o mesmo entendimento esposado nos itens 14.12 a 14.14. Em síntese, afasta-se a responsabilização relativa à omissão nos atos de prorrogação do Contrato em face de que o ajuste, Contrato CT-00003/2009-SIE, ainda vigoraria até o dia 11/6/2014, mais de dois anos após a expiração da vigência do convênio, período em que o Estado ainda buscava solucionar as pendências na obra sob a égide do contrato inicialmente firmado. Quanto à omissão nos atos de prorrogação do Convênio PROFAA 5211120090013, constata-se que a não prorrogação do ajuste não foi determinante para a ocorrência do dano ao erário, visto que tal prejuízo materializou-se durante a execução do ajuste em função da má execução contratual. Dessa forma, afasta-se a responsabilização pelo débito decorrente à não prorrogação do convênio.
15.9. No que tange à deficiência na supervisão da gerência e fiscalização da execução do Contrato CT-00003/2009-SIE, a atuação do gestor foi omissa. Caso tivesse agido com o mínimo de zelo, ao tomar conhecimento de que o andamento da obra não estava adequado, deveria ter intensificado ações de fiscalização na obra, exigindo que a contratada saneasse as deficiências apontadas. A falta de cuidado em seu dever caracterizou negligência na supervisão da gerência e fiscalização da execução do Contrato CT-00003/2009-SIE, fato que contribuiu para a ocorrência da má execução do contrato e o consequente prejuízo ao erário.
15.10. Saliente-se que, como registrado no exame da defesa do engenheiro fiscal da obra (item 13, retro) , o então diretor havia sido formalmente comunicado das impropriedades, omitindo-se de adotar medidas efetivas e tempestivas para garantir a regular execução contratual, aplicando, por exemplo, as sanções previstas na Cláusula Sexta do Contrato CT-00003/2009 (peça 2, p. 123) .
15.11. Dessa forma, as alegações de defesa apresentadas pelo responsável não foram capazes de afastar a irregularidade que lhe foi imputada.
15.12. Sobre a alegação de que o dano não poderia ter sido quantificado pelo valor integral do que foi aplicado no convênio como se nenhum serviço fora executado, acolhem-se parcialmente as alegações de defesa. Mais adiante, no item 18 e subitens da presente instrução, será apresentada análise sobre o valor do dano ao erário, considerando as informações trazidas pelo responsável sobre a nova contratação e o fato de o Estado ter dado continuidade à obra com recursos próprios.
14.	A Sra. Maria Teresa Faraco Peressoni Ribeiro, gerente de Infraestrutura Aeroviária da SIE-SC, foi responsabilizada nos presentes autos em razão dos seguintes fatos, objeto de citação realizada por meio do Ofício 0312/2015-TCU/SECEX-SC, de 8/5/2015 (peça 18) , e Aviso de Recebimento constante da peça 21:
a) conduta omissiva na gerência da fiscalização da execução do Contrato CT-00003/2009-SIE, referente ao Convênio PROFAA 717912/2009;
b) omissão nas ações de gestão quanto aos atos administrativos de prorrogação de contrato e convênio, com a finalidade de mitigar os problemas de ordem física apontados no Relatório Técnico 005/SERENG-5;
c) ato antieconômico e ineficaz por ter assumido o risco de executar a intervenção na obra objeto do convênio, sem a aprovação do projeto mitigador pelo concedente.
14.1.	Foram acolhidas as alegações de defesa relativas às alíneas 'b' e 'c' do item anterior, remanescendo injustificada a condutada descrita na alínea 'a'.
14.2.	A fundamentação de sua responsabilidade assim foi realizada pela Unidade Técnica (peça 57, p. 28-29) :
16.1. A responsável alegou que o processo de tomada de contas especial, em sua fase interna (V COMAR) , não foi conduzido de forma impessoal e equilibrada, com acusações genéricas e desfocadas. Sobre esta alegação, é preciso esclarecer que, quanto ao exercício do contraditório e da ampla defesa, deve se considerar que na fase interna da TCE ainda não se tem propriamente um processo, mas sim mero procedimento de controle, já que ainda não se estabeleceu um litígio. O momento próprio para a defesa do responsável é a fase externa da TCE, que ocorre no âmbito dos Tribunais de Contas. É nessa segunda fase que devem ser observados os princípios constitucionais da ampla defesa e do contraditório, com a rigorosa observância do devido processo legal consubstanciado na Lei 8.443, de 16 de julho de 1992, e demais normas pertinentes.
16.2. No caso, os princípios constitucionais do contraditório e da ampla defesa se concretizaram com a citação pelo TCU, com a devida especificação da conduta, com a presente apreciação das alegações de defesa aduzidas pela responsável e com a oportunidade de interpor recursos, ocasião em que a ex-gestora pode refutar as acusações contra ela formuladas. Neste sentido é a jurisprudência desta Corte (Acórdão 3487/2010-TCU-Primeira Câmara, 4.737/2008-2ª Câmara, 2.041/2008-2ª Câmara, 1.941/2008-Plenário, 2.998/2008-2ª Câmara, 2.599/2008-2ª Câmara e 1.467/2008-Plenário) .
16.3. Quanto à alegação de que o problema da obra estaria nas medições erradas que embasaram os pagamentos, devendo ser o corpo técnico do V COMAR também ser responsabilizado, cabe repisar que embora a responsabilidade pelo acompanhamento e fiscalização do convênio fosse competência do V COMAR (atribuição devidamente demonstrada) , a execução do objeto do convênio era responsabilidade do Estado. A responsabilidade primordial pelo acompanhamento e fiscalização do contrato também era do Estado, por meio da Secretaria de Estado de Infraestrutura. Não é, portanto, cabível o repasse da responsabilidade pela execução e supervisão da obra ao concedente, quando cabia ao próprio Estado este ônus.
16.4. A ex-gerente de Infraestrutura Aeroviária alega que o problema estaria no pagamento de parcelas com base em medições equivocadas, eximindo-se de qualquer responsabilidade quanto a esses atos e atribuindo responsabilidade aos militares do V COMAR pela chancela às medições e pagamentos. 
16.5. A responsável também alegou que a tomada de contas especial instaurada pelo V COMAR imputou culpa a terceiros, entre eles, a própria ex-gerente, admitindo responsabilidade somente pelo encaminhamento dos documentos e pelo controle de prazo do convênio. Considera-se totalmente improcedente esta percepção da ex-gestora. É importante registrar que, à época dos fatos, ela era a titular da unidade ligada diretamente à execução do contrato, sendo sua atribuição direta a gerência do contrato e a supervisão das atividades de fiscalização a cargo do engenheiro fiscal, não apenas o 'encaminhamento de documentos' e o controle de prazo do convênio, como afirmou.
16.6. A propósito, como anteriormente mencionado, apesar de haver responsabilidade do V COMAR pelo acompanhamento e fiscalização do convênio (aliás, o cumprimento dessa atribuição está suficientemente demonstrado nos presentes autos) , a execução do objeto do convênio era responsabilidade do Estado. E ainda, a responsabilidade primordial pelo acompanhamento e fiscalização do contrato também era do Estado, atribuição delegada à estrutura da Secretaria de Estado de Infraestrutura. Ao tomar conhecimento dos problemas na execução da obra (vide itens 14.5 a 14.8 desta instrução) , caberia à Administração estadual, no mínimo, intensificar sua atividade de supervisão do contrato.
16.7. As medidas, citadas pela responsável, de que o Estado tomou providências a exemplo da rescisão unilateral do contrato, da instauração de processo de tomada de contas especial, da devolução do saldo do convênio aos cofres federais e de demais ações para que o Estado seja ressarcido dos danos que lhe foram causados podem ser vistas como positivas e adequadas, mas não hábeis a afastar a responsabilidade pelos fatos já ocorridos.
16.8. Sobre essas medidas, percebe-se que o Estado somente passou de fato a preocupar-se com a execução do contrato após a rejeição da última medição e a consequente suspensão do repasse de verbas do convênio, medida demasiadamente tardia.
16.9. A negligência na gerência da fiscalização da execução do Contrato CT-00003/2009-SIE contribuiu, dessa forma, para a ocorrência do dano ao erário. As alegações de defesa apresentadas não afastam a irregularidade que lhe foi imputada.
15.	A Construtora Espaço Aberto Ltda. foi responsabilizada nos presentes autos em razão da execução ineficaz da obra objeto do Contrato CT-00003/2009-SIE, em relação aos aspectos de qualidade e prazo, objeto de citação realizada por meio do Ofício 0314/2015-TCU/SECEX-SC, de 8/5/2015 (peça 16) , e Aviso de Recebimento constante da peça 20.
15.1.	A fundamentação de sua responsabilidade assim foi realizada pela Unidade Técnica (peça 57, p. 30-32) :
17.1. Argumenta a empresa que não tinha qualquer relação com o órgão federal concedente, cumprindo apenas o que o Estado lhe determinava. Em outras palavras, as orientações técnicas do Comando da Aeronáutica eram recebidas pela Secretaria de Estado, que lhe repassava de acordo com seu próprio entendimento.
17.2. Essa mera alegação não serve de justificativa para o desconhecimento das impropriedades ou para o descumprimento das orientações emanadas pelo COMAR ao longo da execução.
17.3. Há registros de que o responsável técnico e/ou o engenheiro residente da contratada acompanharam as diversas inspeções realizadas pelo V COMAR entre 29/7/2010 e 9/11/2012 (vide Relatórios Técnicos/SERENG-5 à peça 1, p. 287-299, 315-329, 369-373, 401-405, peça 2, p. 13-21, 25-31, 69-75, 169-173 e 231-271) . Ressalte-se que a própria empresa admite ter recebido, por meio da Secretaria de Estado, todas as orientações expedidas pelo Sereng (peça 44, p. 42-47) . Não há, portanto, o que questionar quanto ao conhecimento por parte da empresa, ainda que de forma indireta, das não conformidades apontadas nos respectivos relatórios técnicos.
17.4. Cabe também esclarecer que a jurisdição do TCU, conforme o art. 71, inciso II, da Constituição Federal, abrange 'as contas daqueles que derem causa a perda, extravio ou outra irregularidade de que resulte prejuízo ao erário público'. Nesse sentido, o agente particular que tenha dado causa a dano ao erário está sujeito à jurisdição desta Corte de Contas, situação em que se encaixa a empresa contratada.
17.5. Quanto à obrigatoriedade do cumprimento das normas e orientações do órgão concedente, registre-se que essa exigência estava prevista tanto no Edital de Concorrência 12/2008 (item 17.4, peça 3, p. 307) , quanto no Contrato CT-00003/2009-SIE, formalizado entre a empresa e o Estado de Santa Catarina (Clausula 1ª, peça 2, p. 115) .
17.6. A empresa argumenta que executou a obra de acordo com o projeto recebido e de acordo com as orientações determinadas pela SIE-SC, não cabendo responsabilizá-la pela inadequação ou má execução dos serviços 'fiscalizados, aceitos e recebidos' pelo Estado. A respeito dessa alegação, cabe sublinhar o fato de que o Estado não realizou, como deveria, uma gestão e fiscalização adequada da obra; os critérios adotados na gerência e fiscalização da obra foram, no mínimo, condescendentes.
17.7. Ainda assim, apesar da deficiência na fiscalização, houve manifestações pontuais do Estado, por meio do engenheiro fiscal, com relato de problemas na pavimentação (borrachudos, fissuras, adensamentos) . Esses expedientes foram encaminhados pelo fiscal da obra ao engenheiro responsável da empresa Espaço Aberto em 16/9 e 3/10/2011 (peça 43, p. 19 e 22) . Tudo levava a crer que alguma providência para mitigação dos problemas identificados seria cobrada da empresa pelo Estado. Entretanto, no momento em que os técnicos do COMAR executaram a próxima inspeção, em fevereiro de 2012, a obra apresentava as mesmas irregularidades. Também foi surpreendente a aprovação da 26ª medição pelo Estado, em 10/2/2012 (peça 10, p. 131) .
17.8. Dessa forma, a mera alegação da empresa de que executou a obra de acordo com o projeto e que não pode ser responsabilizada por má execução dos serviços não merece consideração, ante os fatos narrados acima e constantes dos presentes autos. A simples aprovação das medições pelo Estado não implica que serviços foram regularmente realizados. 
17.9. Também foi alegado que o projeto licitado, objeto do Contrato CT-00003/2009-SIE, seria diferente do projeto aprovado pelo órgão federal, de maneira que a empresa teria cumprido o previsto no projeto licitado.
17.10. Embora não constem elementos suficientes nos autos que indiquem exatamente que diferenças de projeto seriam essas, pelo que alega a empresa, a obra teria sido dividida (pelo Estado) em duas fases, sendo que o contrato restringiu-se à Fase 1. Esta fase abrangeria a construção de uma pista com capacidade estrutural compatível para pouso e decolagem de aeronaves com peso de até 30.000 libras. Já a Fase 2, que por estratégia da Secretaria de Estado teria sido deixada para uma segunda licitação, consistiria na transformação da pista para 10 cm de capa asfáltica que permitisse o pouso e a decolagem de aeronaves com 50.000 libras de peso.
17.11. Supõe-se que eventual incongruência entre os projetos deveria estar saneada a partir da inspeção referente ao Relatório Técnico 10/SERENG-5, de 30/7/2010, oportunidade em que se propôs que fosse constatada a existência de alguma discrepância entre os projetos encaminhados ao Sereng-5 e o que estava em posse da contratada (peça 1, p. 293) . Registre-se que, à época, a obra com, aproximadamente, 19% dos serviços executados.
17.12. Independentemente de eventual diferença entre os projetos, percebe-se, por meio dos Relatórios Técnicos do Sereng-5, que as falhas identificadas não decorreram do fato de serem os projetos diferentes, mas de problemas ou ausências dos serviços executados. Conforme o Relatório Técnico 005/SERENG-5 (peça 2, p. 169-173) , foram detectadas as seguintes desconformidades: remendos no pavimento recém-executado, sem que fossem evidenciados os motivos para tal; não refazimento, pela contratada, de trechos do sistema de sarjetas com impropriedades anteriormente apontadas; falta de medidas para eliminação de obstáculos no entorno do aeródromo; pendência de envio dos ensaios de controle tecnológico referentes aos serviços de pavimentação asfáltica.
17.13. Outras falhas detectadas, conforme Relatório Técnico 018/SERENG-5, de 12/8/2011 (peça 2, p. 69-75) , consistiram de borrachudos ao longo da base de brita graduada; trechos imprimados da base de brita graduada nos quais a mesma não se apresentava coesa, observando-se considerável quantidade de material solto (especificamente nessa oportunidade, a contratada reconheceu que o serviço havia sido mal executado e comprometeu-se a refazer tais trechos sem qualquer ônus ao Estado ou à União) .
17.14. Como visto, parece bastante evidente que as falhas identificadas não se relacionam a problemas de projeto, mas a deficiências na execução. Logo, não é possível tomar como verdadeira a afirmação de que as falhas foram resultado da execução de projeto diferente do previsto.
17.15. Também não prospera a alegação de que teria solucionado as deficiências apontadas no Relatório Técnico 005/SERENG-5. Ainda que algumas desconformidades tenham sido eventualmente sanadas, os relatórios e pareceres do Sereng-5, relacionados nas alíneas 'j' a 'l' do item 6.1 da presente instrução, indicam que persistiam inúmeras deficiências nos serviços executados, ou seja, as irregularidades na execução nunca foram consideradas sanadas pelo órgão federal concedente.
17.16. Até mesmo o Estado, ainda que tardiamente, concluiu pela inexecução contratual, o que culminou na instauração de tomada de contas especial contra a empresa, na rescisão contratual e na contratação de outra empresa para conclusão da obra do aeródromo.
17.17. Registre-se, a propósito, que a Construtora Espaço Aberto Ltda. já realizou tal medida, tendo ajuizado na Justiça de SC, 1ª Vara da Fazenda Pública da Capital, o procedimento ordinário 0333812-57.2014.8.24.0023 contra o Estado de Santa Catarina. No processo a empresa requer a anulação do ato do Estado que rescindiu o contrato e o pagamento de valores que supostamente lhe são devidos. O Estado, em sua contestação, alega que a obra não foi aceita e que a demandante não efetuou os reparos requeridos, o que levou à rescisão contratual. O processo ainda está pendente de julgamento, conforme decisão interlocutória juntada à peça 53.
17.18. Ante o exposto, considera-se que as alegações de defesa não afastaram a responsabilidade da Construtora Espaço Aberto Ltda. pela má execução dos serviços relativos ao objeto do Contrato CT-00003/2009-SIE, o que contribuiu para o dano ao erário detalhado no item 18 e subitens da presente instrução.
16.	Para se chegar ao valor da condenação em débito determinada pelo Acórdão recorrido, assim está descrita a fundamentação e a metodologia do cálculo (peça 78, p. 5) , nas palavras do Senhor Diretor da Unidade Técnica:
28. De tudo o que foi dito acima, constata-se que, devido ao fato de a Construtora Espaço Aberto ter executado de forma precária os serviços de pavimentação asfáltica e de sinalização horizontal, seria necessário se despender um montante equivalente a R$ 2.299.684,35 a preços de fevereiro de 2014 para concluir a obra contratada (peça 8, p. 136) .
29. Entretanto, desses R$ 2.299.684,35, o valor de R$ 1.276.311,05 relativo ao saldo contratual não havia sido pago à Construtora Espaço Aberto. Desta forma, entendo que o cálculo realizado pelo Auditor foi correto, pois ao subtrair o saldo contratual retido do valor que seria débito caso a empresa houvesse recebido todos os serviços medidos, restou apenas o prejuízo ao Erário, pois, se ela tivesse realizado com correção os serviços referentes ao montante de R$ 1.276.311,05, tal valor teria sido pago e a obra estaria terminada e sendo utilizada pela população desde então. Tal cálculo resulta em R$ 1.023.373,30, o mesmo valor que consta do item 18.12 da instrução da peça 57 (página 33) .
30. Considero que há apenas uma ressalva a ser feita. O montante relativo ao saldo contratual poderia ter sido pago à empresa em fevereiro de 2012 caso os serviços houvessem sido executados de forma correta e caso a medição espelhasse o valor exato do saldo contratual, visto que a última medição ocorreu no mês de janeiro de 2012 (peça 77, p. 4) .
31. Assim, entendo que tal valor deve ser reajustado entre fevereiro de 2012 e fevereiro de 2014. Utilizando-se o sistema débito do TCU, tal reajustamento resulta em R$ 1.430.617,06.
32. Este é o valor que deve ser considerado como retido em fevereiro de 2014. Assim, subtraindo-se o valor retido daquele necessário para concluir a obra (e que seria débito integralmente caso a empreiteira houvesse recebido todo o saldo contratual) , chega-se a um prejuízo ao Erário equivalente a R$ 869.067,29, o qual, aplicando-se o percentual de 70% referente ao repasse das União (peça 8, p. 136, item 4.8) , resulta em R$ 608.347,10 em valores de 1º/2/2014.
33. Repete-se que o cálculo acima foi realizado levando-se em conta a estimativa do Sereng que considerou apenas os serviços contratuais mal executados. Posteriormente, provavelmente elaborou-se um novo projeto, com itens não previstos anteriormente, os quais, somados a aditivos contratuais, resultaram em pagamentos no valor de R$3.580.312,00 (peça 77, p. 5) . Veja-se, assim, que o cálculo do débito baseado apenas na estimativa de R$ 2.299.684,35 espelha, com boa dose de certeza, o prejuízo causado pela Construtora Espaço Aberto, contando com a má fiscalização por parte dos agentes públicos responsáveis, ao executar de forma mal feita a obra de que trata este processo.
17.	O Relator a quo, nos termos do Voto (peça 82) condutor do Acórdão atacado (peça 81) , acolheu a metodologia do cálculo elaborada pelo Sr. Diretor Técnico (peça 78) com os seguintes fundamentos (peça 82) :
24. Tal metodologia tem natureza conservadora, atendendo às diretrizes do inciso II do § 1º do art. 210 do Regimento Interno/TCU. Isso porque, como destacado pela unidade técnica, o valor estimado pelo 5º Comar para conclusão da obra é inferior ao valor efetivamente pago no novo contrato firmado pela SIE/SC com a Setep Construções (R$ 3.580.312,00, peça 77, p. 5) . Os valores do novo contrato não foram utilizados como parâmetro, entre outros motivos, porque não se pode assegurar, a partir dos documentos que constam dos autos, que os serviços contratados tenham sido apenas para refazimento dos serviços mal executados pela construtora e execução dos serviços remanescentes.
25. Além disso, como a contratada não recebeu o valor total pactuado no Contrato CT-00003/2009-SIE, mas apenas aqueles medidos e aprovados pelo 5º Comar (peças 71, p. 2, item b, e 77, p. 3-4) , entende-se pertinente que se exclua o saldo contratual dos valores estimados para a conclusão da obra. 
26. De igual modo, acolhe-se a correção do saldo pelo sistema débito para fevereiro de 2014, mesma data utilizada como parâmetro na estimativa realizada no Parecer Técnico 009/Sereng-5.
18.	No que tange ao mérito do julgamento da tomada de contas especial originária deste Recurso, assim se manifestou o Relator a quo (peça 82) :
27. No que diz respeito aos responsáveis indicados, concordo com o julgamento pela irregularidade das contas dos Srs. Dilney Chaves Cabral Filho, ex-Diretor de Transportes da SIE/SC, e Valdir dos Santos, então fiscal das obras, assim como da Sra. Maria Teresa Faraco Peressoni Ribeiro, ex-Gerente de Infraestrutura Rodoviária da mencionada SIE/SC, e condená-los, em solidariedade, com a empresa Castor Construtora e Incorporadora Ltda. (atual denominação da Construtora Espaço Aberto Ltda.) , na forma proposta pelos pareceres da Secex/SC e Ministério Público.
28. Importa ressaltar que inicialmente o Sr. Valdir Vital Cobalchini, então Secretário de Estado da Infraestrutura, foi arrolado como responsável neste feito, sendo a ele atribuídas a omissão nos atos de prorrogação de contrato e convênio, no que tange ao desempenho das atribuições da supervisão de seus subordinados, assim como a efetivação de ato antieconômico e ineficaz ante a autorização de intervenção na obra, objeto do convênio, mediante a fiscalização de terceiros, sem a aprovação do projeto mitigador pelo concedente.
29. Desde a emissão dos pareceres iniciais, foi sugerida a exclusão do nome do referido agente da presente relação processual, medida que acolho, ante as análises detalhadas constantes do seguinte trecho extraído da peça 57:
'Neste ponto, é preciso tecer algumas considerações relativas às condutas atribuídas ao responsável, registradas nos itens 4.1 e 4.2 desta instrução. O gestor alega que sua conduta não colaborou para a ocorrência de qualquer irregularidade.
14.12. Com relação à omissão nos atos de prorrogação do Contrato, a acusação ao responsável é descabida, visto que, como se constata pelos elementos apresentados nos autos, o Contrato CT-00003/2009/SIE ainda vigoraria até o dia 11/6/2014 (data do Termo de Rescisão, juntado à peça 50, p. 92-96) .
14.13. Já no que tange à omissão nos atos de prorrogação do Convênio PROFAA 5211120090013 - Siconv (Siafi 717912) , é certo presumir que, na condição de titular máximo da pasta responsável pela gestão do ajuste, caberia ao ex-Secretário adotar providências para a prorrogação do ajuste bem como zelar pela atuação, nesse sentido, de seus subordinados. 
14.14. Entretanto, deve-se ponderar o efeito de tal ato no que tange aos recursos federais (a análise não se aplica a eventuais efeitos atinentes a recursos públicos estaduais, cuja competência não cabe ao TCU) . Na prática, a expiração do prazo do convênio teve como consequências o início de contagem de prazo para prestação de contas e a impossibilidade da utilização de verbas federais para a conclusão do ajuste. Dessa forma, é forçoso reconhecer que a conduta não teve relação causal com o dano ao erário produzido; o prejuízo já havia sido consumado anteriormente em função da má execução contratual. Dessa forma, afasta-se a responsabilização pelo débito decorrente à não prorrogação do convênio.
14.15. Relativamente à segunda conduta - ato antieconômico e ineficaz ante a autorização de intervenção na obra, objeto do convênio, mediante a fiscalização de terceiros, sem a aprovação do projeto mitigador pelo concedente - é possível pressupor que caso o projeto houvesse passado pelo crivo do Comar as medidas mitigatórias executadas teriam sido mais eficazes para a solução das irregularidades da obra. Porém, da mesma forma que a não prorrogação do convênio, tal conduta não revela nexo causal com dano ou malversação de recursos federais. Em primeiro lugar, porque tal intervenção ocorreu após a suspensão da utilização de recursos federais, quando o convênio já não estava vigente; em outros termos, eventual prejuízo pode ter ocorrido no que tange a recursos estaduais, não a federais. Além disso, não há elementos que permitam afirmar que a intervenção na obra, sem aprovação do Comar, tenha de fato concorrido para que o custo das ações mitigatórias fosse aumentado.
14.16. Ante o exposto, será proposto o afastamento da responsabilidade do ex-Secretário de Infraestrutura, Valdir Vital Cobalchini.'
30. No que diz respeito à contratada, Construtora Espaço Aberto Ltda. (atualmente Castor Construtora e Incorporadora Ltda.) , apesar de a empresa ter recebido apenas após o atesto da execução dos serviços pelo 5º Comar, em várias medições aprovadas houve relatos de serviços defeituosos que deveriam ser corrigidos (peça 2, p. 13-21, 69-75, 169-173) , o que não ocorreu. 
31. Entendo que a hipótese apreciada nos autos se amolda perfeitamente ao previsto no art. 209, § 5º, do Regimento Interno/Tribunal, segundo o qual cabe a esta Corte, quando julgar irregulares as contas, fixar a responsabilidade solidária do agente público que praticou o ato irregular e do terceiro que, como contratante ou parte interessada na prática do mesmo ato, de qualquer modo haja concorrido para o cometimento do dano apurado (itens I e II do dispositivo regimental) .
32. A propósito, menciono como precedentes alinhados a esse posicionamento os Acórdãos do Plenário 2.948/2012 (relator Min. Subst. André Luís de Carvalho) e 2.499/2014 (relator Min. Bruno Dantas) .
19.	O Relator a quo assim concluiu suas razões de decidir, nos termos do Voto constante da peça:
34. Desse modo, anuo, na essência, às conclusões objeto do item 25 do Relatório antecedente, para julgar irregulares as contas dos Srs. Dilney Chaves Cabral Filho e Valdir dos Santos, assim como da Sra. Maria Teresa Faraco Peressoni Ribeiro e da Castor Construtora e Incorporadora Ltda., nova razão social da empresa Construtora Espaço Aberto Ltda. (CNPJ 76.601.343/0001-73) , e condená-los, em solidariedade, ao pagamento do débito quantificado e, de forma individual, da multa prevista no art. 57 da Lei 8.443/1992.
20.	Com esses fundamentos adotados como razão de decidir, nos termos do Voto constante da peça 82, foi proferido o Acórdão 11261/2018-TCU-Segunda Câmara (peça 81) , transcrito no item 1º desta instrução.
21.	Dilney Chaves Cabral Filho, Maria Teresa Faraco Peressoni Ribeiro, Castor Construtora e Incorporadora Ltda., não conformados com o decisum proferido pelo Tribunal, interpuseram Recurso de Reconsideração (peças 97, 100, 101) , que passam a ser analisados nos aspectos de admissibilidade e de mérito.
ADMISSIBILIDADE
22.	Ratificam-se os exames de admissibilidade realizados por esta Secretaria de Recursos (peças 112, 114-116) , que se manifestaram pelo conhecimento dos recursos interpostos por Dilney Chaves Cabral Filho e Maria Teresa Faraco Peressoni Ribeiro, com fundamento nos artigos 32, I, e 33, da Lei 8.443/1992, combinado com o art. 285, § 2º, do Regimento Interno do TCU - RI/TCU, suspendendo-se os efeitos dos itens 9.2, 9.3 e 9.5 do Acórdão 11261/2018-TCU-Segunda Câmara.
23.	Também se ratifica o exame de admissibilidade realizado por esta Secretaria de Recursos (peças 113, 115 e 116) , que se manifestou pelo não conhecimento do recurso interposto por Castor Construtora e Incorporadora Ltda., 'por restar intempestivo e não apresentar fatos novos, nos termos do artigo 33 da Lei 8.443/92, c/c o artigo 285, caput e §2º, do RI/TCU'.
24.	A Relatora deste Recurso, Ministra Ana Lúcia Arraes de Alencar, anuiu ao exame de admissibilidade realizado pela Serur, conforme Despacho constantes da peça 118.
MÉRITO
25. Delimitação.
25.1.	Constitui objeto dos presentes recursos verificar se houve a regular aplicação dos recursos na ampliação e pavimentação da pista de pouso e de decolagem do aeroporto de São Joaquim/SC, no âmbito do Programa Federal de Auxílio a Aeroportos - PROFAA.
26.	Passa-se à análise individual dos recursos interpostos por Dilney Chaves Cabral Filho, Maria Teresa Faraco Peressoni Ribeiro.
27. Dilney Chaves Cabral Filho (peça 97) .
27.1.	O recorrente, por meio da petição constante da peça 97, apresenta suas razões recursais, que passam a ser analisadas em conjunto e em confronto com os demais documentos constantes dos autos.
28. Síntese breve e necessária dos fatos.
28.1.	Embora o recorrente atribua à parte inicial de seu recurso uma natureza meramente descritiva, existem excertos de conteúdos meritórios, motivo por que serão analisados em seguida.
28.2.	O Sr. Dilney Chaves Cabral Filho mencionou que 'o Secretário da SECEX/SC divergiu, manifestando-se pela regularidade com ressalvas das contas de todos os agentes'.
28.3.	O Recorrente tenta induzir ao entendimento de que o Ministério Público junto ao TCU (MP/TCU) teria emitido parecer 'sinalizando que os autos não estavam aptos para serem julgados no mérito. Para o Parquet, era preciso apurar melhor os aspectos envolvendo o objeto do Convênio n. 717912/2009, a justificar a adoção de medidas preliminares'.
Análise
28.4.	Parece equivocar-se o recorrente ao mencionar que o titular da Secex-SC se havia manifestado pela regularidade com ressalva de suas contas. Nos termos do pronunciamento constantes da peça 79, o Senhor Secretário manifestou-se de acordo com a proposta formulada pelo Sr. Diretor (doc 58.460.448-9) . Este documento refere-se ao Parecer constante da peça 78, que, ao contrário do alegado pelo recorrente, manifesta-se pelo julgamento pela irregularidade das contas de Dilney Chaves Cabral Filho, além da proposta de multa (item 39 da peça 78, p. 6) .
28.5.	Mais uma vez parece equivocar-se o eminente causídico, pois, em momento processual anterior (Parecer constante da peça 60) , o MP/TCU manifestou-se pela necessidade de ser ratificado o 'débito resultante da execução parcial, com má qualidade, do objeto do Convênio 717912/2009'. Contudo, o parecer conclusivo do MP/TCU (peça 80) , o qual não merecer reparos, é claro ao consignar que se põe 'de acordo com o encaminhamento proposto' pela Unidade Técnica (peça 78-79) .
28.6.	Todos os argumentos, ainda que em sede de breve síntese dos fatos, não possuem o condão de afastar o Acórdão recorrido.
29. Preliminar de cerceamento de defesa por falta de citação.
29.1.	O recorrente reporta-se ao Parecer do MP/TCU (peça 60) , que propõe o refazimento dos cálculos do débito imposto aos responsáveis, bem como que, após a realização das diligências sugeridas, refizesse a citação dos responsáveis, nos seguintes termos:
c.1) após o recebimento da informação indicada na letra 'b.3', oriunda do V Comar, efetue nova citação, em solidariedade, da Construtora Espaço Aberto Ltda. e dos Srs. Dilney Chaves Cabral Filho e Valdir dos Santos, bem como da Srª Maria Teresa Faraco Peressoni Ribeiro, com a menção, nos ofícios citatórios, ao novo débito e à necessária individualização da conduta irregular de cada responsável.
29.2.	Também menciona o item 21.3 do Despacho do Relator a quo, em que formula a seguinte determinação à Secex-SC:
21.3 efetuar nova citação, em solidariedade, da Construtora Espaço Aberto Ltda. e dos Srs. Dilney Chaves Cabral Filho e Valdir dos Santos, bem como da Sra. Maria Teresa Faraco Peressoni Ribeiro, com a menção, nos ofícios citatórios, ao novo débito e à necessária individualização da conduta irregular de cada responsável.
29.3.	Entende o Recorrente não se tratar de ato discricionário do Titular da Secex-SC a realização de nova citação, mas sim vinculado, uma vez determinado pelo então Relator do feito.
29.4.	Continua o Recorrente:
18. Acontece que daí em diante o processo tramitou sem que o Recorrente fosse citado novamente, a despeito do que foi estabelecido no despacho. Segundo a SECEX/SC, a citação seria desnecessária por que o débito apurado neste segundo momento era inferior ao débito inicial.
19. Ocorre que o Min. Marcos Bemquerer, no despacho de peça 61, não facultou à SECEX/SC a realização de novas citações após a manifestação do V COMAR. Ao contrário, o Ministro, enquanto relator do caso, ordenou que fossem intimados. Logo, é inaceitável que a SECEX/SC ignore a determinação e se abstenha de citá-los.
20. Não há Lei n. 8.446/92, no RITCU, e nem na Resolução 284/TCU, dispositivo que confira discricionariedade às Secretarias para, unilateralmente, contrariar o Relator. Longe disso: o art. 40 da Resolução 284/TCU atribui à SECEX/SC o papel de assessorar o relator no controle externo, que é uma autoridade funcional e hierarquicamente superior. Logo, a competência para decidir sobre providências a serem tomadas é dos ministros, cabendo às Secretarias cumprir as determinações que forem proferidas por eles.
21. De todo modo, o resultado disso veio quando o Recorrente foi surpreendido pela decisão condenatória, proferida em claro prejuízo ao contraditório e ampla defesa. Oras, era imprescindível que ele tivesse tido a oportunidade de tomar conhecimento dos novos documentos juntados, expondo argumentos e produzindo provas antes de ser proferida a decisão, já que poderiam resultar num veredicto desfavorável.
22. Note-se que as alegações de defesa foram apresentadas no longínquo ano de 2015, e desde então o Recorrente jamais foi notificado sobre os atos processuais posteriores, sobre o despacho do Min. Marcos Bemquerer, tampouco acerca dos novos documentos juntados. É dizer, apesar do universo de acontecimentos que se sucedeu, o Recorrente nunca foi notificado, o que razoavelmente era de se esperar, já que não tem formação jurídica, não contou com defesa técnica, e as intimações oficiais seriam a única forma de se manter atualizado sobre os desdobramentos futuros, considerando o tempo transcorrido desde a citação (quase quatro anos!) .
29.5.	O Recorrente traz precedentes do STF que giram em torno de vícios na 'oportunidade de defesa ao interessado', doutrina de Marçal Justen Filho e precedentes deste Tribunal de Relatoria do Ministro Benjamin Zymler (Acórdão 592/2015-TCU-Plenário e 3615/2015-TCU-1ª Câmara) .
29.6.	O Recorrente conclui esse item recursal com ênfase em violação ao contraditório, depois do saneamento dos autos determinado pelo Relator a quo (peça 61) 'e juntada de documentos novos, sem que dê ao Recorrente nova chance de participar da TCE. Isso torna nulo o acórdão, pois avilta as garantias constitucionais um mero arremedo de processo administrativo, onde a decisão condenatória precede à manifestação da parte'.
Análise
29.7.	O cerne das alegações desse item consiste em suposta violação ao contraditório, em razão de o Relator a quo haver determinado diligências saneadoras e nova citação dos recorrentes, após o atendimento dessas diligências.
29.8.	O instituto da citação, nos processos de tomada de contas nesta Corte de Contas, inaugura o contraditório e a ampla defesa, garantias constitucionais, portanto de observância obrigatória em todos os processos de sua competência. Nesse sentido, deve-se mencionar a citação válida realizada por meio do Ofício 0313/2015-TCU/SECEX-SC, de 8/5/2015 (peça 19) , com Aviso de Recebimento constante da peça 23.
29.9.	Naquele momento processual, houve citação válida, inauguração do devido processo legal, contraditório e ampla defesa, tudo em conformidade com a garantia fundamental prevista nos incisos LIV e LV, do art. 5º, da Constituição Federal.
29.10.	Naquela oportunidade também se facultou ao ora recorrente a produção das alegações de defesa com todos os meios e recursos a ela inerentes, a fim de afastar as irregularidades que lhe foram imputadas, além do débito. Registre-se que houve pedido de prorrogação de prazo por 15 (quinze) dias para que fossem apresentadas as alegações de defesa (peças 25) por parte de Dilney Chaves Cabral Filho, o que ocorreu por meio da petição de peça 33. Assim, verifica-se a existência de citação válida do Sr. Dilney Chaves Cabral Filho.
29.11.	Diligências, segundo a Lei Orgânica deste Tribunal, consistem em decisão preliminar adotada quando necessária ao saneamento do processo, nos termos de seu art. 10, § 1º, in verbis:
§ 1° Preliminar é a decisão pela qual o Relator ou o Tribunal, antes de pronunciar-se quanto ao mérito das contas, resolve sobrestar o julgamento, ordenar a citação ou a audiência dos responsáveis ou, ainda, determinar outras diligências necessárias ao saneamento do processo.
29.10.	É importante mencionar que o processo deve possuir sua marcha com vistas à decisão de mérito, ou seja, de julgamento das contas pelo Colegiado competente, sob pena de se ter um processo que gira em torno de si mesmo. Os atos processuais devem conduzir à inequívoca observância da garantia fundamental do devido processo legal, contraditório e ampla defesa, além de caminhar para a prestação jurisdicional no qual foi concebido: decisão de mérito.
29.11.	Além disso, há de se verificar se determinado ato processual foi praticado com prejuízo a qualquer direito do jurisdicionado. Caso se verifique violação a esse direito, deve-se tornar nulo. Por outro lado, caso não se verifique lesão a direito do jurisdicionado, o ato é válido e apto a produzir seus efeitos. Nos presentes autos, não se verificaram quaisquer prejuízos ao ora recorrente.
29.12.	Também se deve analisar eventual alteração dos fundamentos da citação ou a existência de documentos novos que agravem a situação do responsável. Inexistindo alteração dos fundamentos da citação já realizada ou agravamento da situação do então responsável, pode-se prescindir de nova citação.
29.13.	A análise da necessidade de se renovar a citação foi realizada pelo Sr. Diretor Técnico, nos seguintes termos (peça 78, p. 6) :
36. Tendo em vista a redução do valor do débito, bem como o fato de que não houve qualquer alteração nos fundamentos em que se baseiam a proposta de encaminhamento, não há que falar em prejuízo à defesa dos responsáveis. Desde o início os responsáveis foram ouvidos pelo prejuízo causado em decorrência da má execução da obra, tendo havido, durante o trâmite processual, apenas redução do débito para que esse espelhasse com maior certeza o prejuízo causado.
37. Por essa razão, deixa-se de efetuar a citação de que trata o item 21.3 do Despacho do Ministro-Relator (peça 61) , tendo em vista, interpretando-se o referido Despacho de forma ampla, que ela seria necessária apenas em caso de informações que levassem a uma nova fundamentação para o débito, o que não ocorreu. A aplicação de correção monetária sobre o saldo contratual entre fevereiro de 2012 e fevereiro de 2014 foi feita em benefício dos responsáveis, não havendo qualquer prejuízo à defesa.
29.14.	O MP/TCU também enfrentou a necessidade ou não de se renovar a citação, conforme Parecer constante da peça 80, nos seguintes termos:
11. A Secex-SC realizou as diligências, que foram atendidas pelo V Comar e pela SIESC (peças 71-73 e 77) . Diante das informações apresentadas, a unidade instrutiva concluiu que as informações e documentos enviados não permitem calcular o débito na forma prescrita no Despacho de peça 61. Por esse motivo, endossou o exame efetuado anteriormente, conforme peça 57, propondo, no entanto, ajustes no valor do débito inicialmente estimado (peça 78, p. 4-5) . Entendeu, ainda, ser dispensável a renovação das citações, uma vez que o novo débito estimado é inferior ao que constou das citações já realizadas, bem como não houve alteração nas condutas.
12. De minha parte, ponho-me de acordo com o encaminhamento proposto. (grifou-se) 
29.15.	De igual forma, o Relator a quo também enfrentou a questão de realização nova citação, se for o caso, nos seguintes termos (peça 82, p. 3) :
20. Ante as ponderações da douta Procuradoria, acolhi, mediante despacho singular (peça 61) , as sugestões de saneamento deste feito, sendo endereçados expedientes à Secretaria de Estado da Infraestrutura do Estado de Santa Catarina - SIE/SC e ao 5º Comando Aéreo Regional, visando a obter informações atualizadas sobre a conclusão das obras no Aeroporto de São Joaquim e a consequente homologação do aeródromo com vistas à sua efetiva utilização, assim como cópia da documentação relativa à execução dos Contratos CT-00003/2009-SIE e 44/2014-SIE, em especial no que se refere aos pagamentos feitos à construtora inicialmente contratada e à apuração do valor do refazimento de serviços mal executados, sendo autorizadas, se fosse caso, novas citações dos responsáveis envolvidos. (grifou-se) 
29.16.	Dessa forma, uma vez inexistente fundamentação diversa da que foi especificada no ofício citatório, bem como inexistência de fatos novos supervenientes a operarem in malam partem, não se configurou violação à garantia fundamental do devido processo legal, contraditório e ampla defesa.
30. Impossibilidade de responsabilização em decorrência de culpa in vigilando - inexistência de dolo ou erro grosseiro.
30.1.	O recorrente argumenta que 'foi condenado com base na tese da culpa in vigilando'. A fim de sustentar sua tese, menciona que 'a responsabilidade dos agentes públicos é subjetiva' e que o Decreto-Lei 200/1967, em seu art. 80, § 2º, 'refuta a ideia de culpa in vigilando ao estabelecer que 'o ordenador de despesa, salvo conivência, não é responsável por prejuízos causados à Fazenda Nacional decorrentes de atos praticados por agente subordinado que exorbitar das ordens recebidas''.
30.2.	O recorrente traz legislação do estado de Santa Catarina, nos seguintes termos:
Conforme os arts. 1° e 30 da Lei Complementar n. 381/2007, de Santa Catarina, a Administração Pública deve ser desconcentrada e descentralizada. É por isso que há outras três gerências vinculadas à Diretoria de Transporte ocupada pelo Recorrente (Gerência de Infraestrutura Rodoferroviária, Gerência de Infraestrutura Aeroviária e Gerência de Infraestrutura Aquaviária) , que são responsáveis por fiscalizar os contratos administrativos cujos objetos envolvem os modais de transporte específicos de cada uma das gerências. Em última análise, o objetivo é primar pelo princípio da eficiência.
30.3.	Também menciona o 'Acórdão 65/97, relatado pelo Min. Adhemar Paladini Ghisi, [em que] o Plenário do TCU decidiu que 'Não se pode, tampouco, pretender que todas as informações de subalternos sejam checadas por seus superiores, sob o risco de inviabilizar-se a administração. Aliás, se assim o fosse, não seriam necessários os servidores subalternos. Bastariam os chefes...''.
30.4.	O recorrente menciona que a responsabilização está condicionada à existência de dolo ou erro grosseiro, 'afastando, pois, a tese de responsabilização por culpa stricto sensu', motivo por que transcreve o art. 28 da LINDB, a seguir transcrito: 'O agente público responderá pessoalmente por suas decisões ou opiniões técnicas em caso de dolo ou erro grosseiro'.
Análise
30.5.	A responsabilidade, como regra geral, é subjetiva, ou seja, devem ser avaliadas as circunstâncias que envolvem os fatos, com a finalidade de apurar individualmente as condutas dos agentes envolvidos em processos sob a competência fiscalizadora do TCU. Embora a responsabilização seja subjetiva, o débito é objetivo, ou seja, inexistindo circunstâncias que afastem a existência do débito causado por qualquer agente público, emerge sua obrigação de ressarcir os danos causados aos cofres públicos, apurados objetivamente.
30.6.	O Sr. Dilney Chaves Cabral Filho ocupava o cargo de Diretor de Transportes da SIE-SC à época dos fatos. O exercício das atribuições do cargo é de competência e responsabilidade exclusiva do respectivo ocupante. Ainda que exista a possibilidade jurídica de delegação de competência, o que é cabível e desejável na Administração Pública em sua busca de excelência na prestação dos serviços sob sua responsabilidade, o que se delega é a competência para praticar determinado ato e não a responsabilidade pelo ato. 
30.7.	Não se desconhece que a exorbitância da delegação de competência recebida implica a responsabilização pelos excessos de quem praticou o ato. Contudo, não é por haver delegação de competência que o delegante se exime de toda e qualquer irregularidade praticada no âmbito do ato delegado. Se assim fosse, o que se admite somente para argumentar, quem recebeu a delegação diria que praticou o ato por delegação de competência, e quem delegou alegaria que não foi o responsável pelo ato, implicando uma tautologia a violar de morte o princípio da indisponibilidade do interesse público pela Administração, um dos sustentáculos do regime jurídico-administrativo.
30.8.	Todo o agente que participa da cadeia causal de determinada irregularidade ensejadora de dano aos cofres públicos responde na medida de sua participação. Execução contratual com irregularidade que enseja malversação de recursos públicos implica responsabilidade de todos os agentes envolvidos na cadeia de execução do ato, mais uma vez, na medida de sua participação. Nesse sentido, deve-se repisar exceto do Voto (peça 82) , condutor do Acórdão (peça 81) atacado, nos seguintes termos:
27. No que diz respeito aos responsáveis indicados, concordo com o julgamento pela irregularidade das contas dos Srs. Dilney Chaves Cabral Filho, ex-Diretor de Transportes da SIE/SC, e Valdir dos Santos, então fiscal das obras, assim como da Sra. Maria Teresa Faraco Peressoni Ribeiro, ex-Gerente de Infraestrutura Rodoviária da mencionada SIE/SC, e condená-los, em solidariedade, com a empresa Castor Construtora e Incorporadora Ltda. (atual denominação da Construtora Espaço Aberto Ltda.) , na forma proposta pelos pareceres da Secex/SC e Ministério Público.
30.9.	No que tange ao art. 28 da LINDB, mencionado pelo recorrente, algumas considerações se impõem.
30.9.1.	O Decreto-Lei 4.657/1942, antiga Lei de Introdução ao Código Civil e atual Lei de Introdução às Normas do Direito Brasileiro, com a redação dada pela Lei 12.376/2010 e alterações posteriores, inicialmente destinava-se às normas, às produções normativas. Com o advento da Lei 12.376/2010 e da Lei 13.655/2018, a LINDB teve seu escopo aumentado, não mais se limitando à produção normativa.
30.9.2. Seu art. 28, introduzido por meio da Lei 13.655/2018, assim está descrito:
Art. 28. O agente público responderá pessoalmente por suas decisões ou opiniões técnicas em caso de dolo ou erro grosseiro.
30.9.3. A melhor hermenêutica a ser aplicada a esse dispositivo no âmbito do plexo de competências do Tribunal de Contas da União não acena no sentido restritivo, em que somente na hipótese de dolo ou erro grosseiro o agente público será pessoalmente responsabilizado, mas também nessas hipóteses, sob pena de ser perverter, como já mencionado anteriormente, um dos pilares do regime jurídico-administrativo: o princípio da indisponibilidade pela Administração Pública do interesse público. Dentro desse alicerce, encontra-se a indisponibilidade do patrimônio público.
30.9.4. Ao TCU compete processar e julgar as tomadas de contas especial que versem sobre dano aos cofres públicos, com o objetivo de apurar os fatos, identificar os responsáveis e quantificar o dano causado aos cofres públicos, nos exatos termos do art. 8º, da Lei 8.443/1992 (Lei Orgânica do TCU) .
30.9.5. No regular desenvolvimento de uma tomada de contas especial, apurar-se-á a responsabilidade do agente público de forma subjetiva, mas prescinde-se do elemento dolo ou má-fé para eventual responsabilização desse agente, observado o devido processo legal, o contraditório e a ampla defesa, com os meios e recursos a ela inerentes. Basta haver culpa stricto sensu para emergir a obrigação de ressarcir os cofres públicos. Nesse sentido, os seguintes precedentes: Acórdão 827/2019-TCU-Segunda Câmara, rel. Min. Ana Arraes; Acórdão 243/2010-TCU-Plenário, rel. Min. Aroldo Cedraz; Acórdão 827/2019-TCU-Segunda Câmara, rel. Min. Ana Arraes; Acórdão 7936/2018-TCU-Segunda Câmara, rel. Min. Augusto Sherman Cavalcanti; Acórdão 2391/2018-TCU-Plenário, rel. Min. Benjamim Zymler; Acórdão 2391/2018-TCU-Plenário, rel. Min. Benjamin Zymler.
30.9.6. Merece, então, ser consignado enunciado de jurisprudência selecionada deste Tribunal, nos seguintes termos:
Enunciado: Para fins do exercício do poder sancionatório do TCU, erro grosseiro é o que decorreu de grave inobservância do dever de cuidado, isto é, que foi praticado com culpa grave. O dever de indenizar os prejuízos ao erário permanece sujeito à comprovação de dolo ou culpa, sem qualquer gradação, como é de praxe no âmbito da responsabilidade aquiliana, inclusive para fins do direito de regresso (art. 37, § 6º, da Constituição Federal) . As alterações promovidas na Lei de Introdução às Normas do Direito Brasileiro (LINB) pela Lei 13.655/2018, em especial a inclusão do art. 28, não provocaram modificação nos requisitos necessários para a responsabilidade financeira por débito. (Acórdão 2391/2018-TCU-Plenário, rel. Min. Benjamim Zymler) .
30.9.7. Nesse sentido, o art. 28, da Lei de Introdução às Normas do Direito Brasileiro não socorre o recorrente.
30.10. Outro ponto que também deve ser enfrentado diz respeito a erro grosseiro.
30.10.1. Nos termos do art. 138 do Código Civil pátrio, são considerados erros 'as declarações de vontade emanarem de erro substancial que poderia ser percebido por pessoa de diligência normal, em face das circunstâncias do negócio'. Observe-se que esse enunciado não promoveu qualquer gradação em erro maior ou menor, erro grosseiro ou erro de fácil detecção, simplesmente mencionou erro como aquele perceptível por 'pessoa de diligência normal'. A partir desse hermenêutica, pode-se considerar erro grosseiro aquele de fácil identificação por qualquer homem médio, por qualquer pessoa de diligência normal, nos exatos termos desse dispositivo, mas não identificado. Esse tipo de erro deve ser evitado, pois não requer conhecimentos ou expertise excepcionais para sua identificação.
30.10.2. Em contraponto a erro grosseiro, o erro leve seria aquele de difícil percepção pelo homem médio, pela pessoa de diligência normal. Esse erro leve, a considerar as circunstâncias subjetivas que permearem o ato irregular, pode, na análise do caso concreto, ensejar eventual escusa do agente responsável por sua prática. Enfatize-se que somente a análise do caso concreto poderá concluir pela existência de erro leve, ou seja, essa não é a regra.
30.10.3. Já o art. 139 do mesmo diploma, define erro substancial, sem qualquer gradação, quando 'interessa à natureza do negócio, ao objeto principal da declaração, ou a alguma das qualidades a ele essenciais'.
30.10.4. Para ratificar o entendimento deste Tribunal acerca do tema, deve-se colacionar excerto do Voto condutor do Acórdão 986/2019-TCU-Plenário, proferido nos autos do TC Processo 002.695/2013-8, de Relatoria do Ministro Marcos Bemquerer Consta, nos seguintes termos:
83. Tomando como base esse parâmetro, o erro leve é o que somente seria percebido e, portanto, evitado por pessoa de diligência extraordinária, isto é, com grau de atenção acima do normal, consideradas as circunstâncias do negócio. O erro grosseiro, por sua vez, é o que poderia ser percebido por pessoa com diligência abaixo do normal, ou seja, que seria evitado por pessoa com nível de atenção aquém do ordinário, consideradas as circunstâncias do negócio. Dito de outra forma, o erro grosseiro é o que decorreu de uma grave inobservância de um dever de cuidado, isto é, que foi praticado com culpa grave.
30.10.5. Erro, portanto, enseja a existência de imperícia, imprudência ou negligência, que, em qualquer dessas modalidades, implica a obrigação de o responsável reparar os danos causados aos cofres públicos, observado o devido processo legal, o contraditório e a ampla defesa, com os meios e recursos a ela inerentes.
30.11.	Nesse sentido, a inserção do art. 28 da Lei de Introdução às Normas do Direito Brasileiro não enseja qualquer modificação na forma de apuração da responsabilidade de reparar os danos causados aos cofres públicos apurados pelo TCU.
31. Conclusão das obras e atendimento do interesse público - inexistência de dano ao erário.
31.1.	Depois de descrever a metodologia para apuração do valor atribuído a título de débito, assim o recorrente formula suas razões recursais sobre esse ponto:
73. Todavia, não há que se falar em dano aos cofres federais por que os recursos relativos à 26ª medição, rejeitada pela V COMAR, não foram liberadas para a SIE/SC. Ou seja, os recursos do Convênio n. 717912/2009 ficaram retidos.
74. As medidas paliativas para correção das impertinências que resultaram na rejeição da 26ª medição foram custeadas inteiramente pela SIE/SC, que contratou uma empresa para executar estes serviços. Logo, não há que se falar em dano aos cofres da União.
75. Observe-se que o Parecer Financeiro n. 005/SEREF5/1 (peça 08, p. 309-315) , elaborado pelo seu Serviço Regional de Economia e Finanças do V COMAR, aprovou a prestação de contas referente ao Convênio n. 717912/09. Neste parecer, o V COMAR enfatizou que o saldo devolvido pelo Governo de Santa Catarina, num total de R$ 759.896,26, superava em R$ 147.347,20 o valor efetivamente devido à União (R$ 612.549,06) .
76. Oras, como condenar o Recorrente e os demais agentes na devolução de valores, se o montante restituído pela SIE/SC à União foi maior do que do que o valor que era realmente devido? No caso, a condenação vai de encontro ao princípio jurídico que veda o enriquecimento sem causa.
77. De mais a mais, a sistemática para calcular o suposto dano proposta pelo TCU é excessivamente complexa, e não retrata a realidades dos fatos. Isso porque houve o aproveitamento de toda a preparação do entorno de proteção, tal como corte das árvores que se faziam obstáculos nas rampas de proteção do aeródromo, de toda a terraplenagem da pista e do pátio, aproveitamento da drenagem profunda, cerca patrimonial, etc. Somente a drenagem superficial (sarjeta trapezoidal de concreto) e a pavimentação asfáltica foram refeitas, mas também não tinham sido pagas na primeira execução pela Espaço Aberto, de modo que não houve nenhum dano nenhum ao erário.
78. Quanto aos itens de terraplenagem e hidro-semeadura, previstos no novo contrato firmado com a SETEP (Contrato n. 44/2014) , são aplicados exclusivamente na faixa de pista do aeródromo.
79. Por fim, na nova execução da pavimentação, foram embutidos custos de remoção da camada de pavimentação existente, que tinha sido mal executada pela Espaço Aberto. Logo, estes eventuais custos não poderiam ser repassados ao Recorrente e nem aos demais agentes públicos, mas apenas à Espaço Aberto, que, de forma deliberada, executou a pavimentação da pista à revelia da SIE/SC.
Análise
31.2.	O cálculo para apurar o valor devido não merece reparos e já foi mencionado no item 16 desta instrução.
31.3.	A apuração do valor do débito levou em consideração a execução precária dos serviços de pavimentação asfáltica e de sinalização horizontal. Para serem refeitos os serviços necessários ao que fora contratado, seriam necessários, conforme apurado pela Unidade Técnica, R$ 2.299.684,35 a preços de fevereiro de 2014. O valor que ainda não havia sido pago à contratada, em decorrência de não ser aprovada a liquidação da respectiva despesa, monta a R$ 1.276.311,05, motivo por que remanesceria o débito de R$ 1.023.373,30. Entretanto, esse valor foi recalculado, conforme consta do Parecer do Senhor Diretor (peça 78) , conforme se depreende do seguinte excerto:
30. Considero que há apenas uma ressalva a ser feita. O montante relativo ao saldo contratual poderia ter sido pago à empresa em fevereiro de 2012 caso os serviços houvessem sido executados de forma correta e caso a medição espelhasse o valor exato do saldo contratual, visto que a última medição ocorreu no mês de janeiro de 2012 (peça 77, p. 4) .
31. Assim, entendo que tal valor deve ser reajustado entre fevereiro de 2012 e fevereiro de 2014. Utilizando-se o sistema débito do TCU, tal reajustamento resulta em R$ 1.430.617,06.
32. Este é o valor que deve ser considerado como retido em fevereiro de 2014. Assim, subtraindo-se o valor retido daquele necessário para concluir a obra (e que seria débito integralmente caso a empreiteira houvesse recebido todo o saldo contratual) , chega-se a um prejuízo ao Erário equivalente a R$ 869.067,29, o qual, aplicando-se o percentual de 70% referente ao repasse das União (peça 8, p. 136, item 4.8) , resulta em R$ 608.347,10 em valores de 1º/2/2014.
31.4.	O fato de um valor haver sido impugnado pelo TCU e, posteriormente, verificar a conclusão das obras que envolvem esses valores não afasta a obrigação de o responsável ressarcir os cofres públicos, tampouco enseja enriquecimento sem causa da União, no caso concreto. Até porque, como descrito anteriormente, houve a devida quantificação do débito, que não merece reparos.
31.5.	É imprescindível a existência de nexo entre receitas e despesas, a fim de verificar a regular aplicação dos dinheiros públicos recebidos por força de convênio celebrado com a União. Ainda que posteriormente tenha sido executado determinado objeto, caso não estabelecido nexo entre receitas e despesas, remanescerá a irregularidade das contas com o débito.
32. Inobservância da boa-fé, razoabilidade e proporcionalidade na fixação da multa - art. 22, § 2º, da LINDB.
32.1.	Segundo o recorrente, a multa que lhe fora aplicada não teria considerado sua 'boa-fé e o seu histórico de bons serviços prestados na Administração Pública estadual'. O Recorrente retoma a tese da impossibilidade de se responsabilizar ou apenar responsável a partir da 'ideia de culpa in vigilando'.
32.2.	Também se fundamenta no art. 22, § 2º, da LINDB, in verbis:
Art. 22. Na interpretação de normas sobre gestão pública, serão considerados os obstáculos e as dificuldades reais do gestor e as exigências das políticas públicas a seu cargo, sem prejuízo dos direitos dos administrados.
 (...) 
§ 2º Na aplicação de sanções, serão consideradas a natureza e a gravidade da infração cometida, os danos que dela provierem para a administração pública, as circunstâncias agravantes ou atenuantes e os antecedentes do agente.
32.3.	O recorrente menciona excerto de precedente deste Tribunal, em processo de relatoria do Ministro Bruno Dantas (Acórdão 976/2018-TCU-Plenário) , nos seguintes termos: 'A dosimetria do valor da multa deve guardar proporção com a quantidade e a gravidade das irregularidades atribuídas ao agente sancionado'.
Análise
32.4.	A fixação do quantum da multa aplicada encontra-se na margem discricionária do Tribunal, entendida esta como aquela praticada dentro dos limites mínimo e máximo do valor de aplicação da multa com fundamento no art. 57, da Lei 8443/1993, ou seja, ao considerar, dentre outros, os fatos apurados, a gravidade, a norma violada, o Tribunal tem competência para fixar o valor da multa dentro dos limites legais.
32.5.	O valor de R$ 80.000,00 (oitenta mil reais) a título de multa, de per si, não demonstra desproporcionalidade em sua fixação, motivo por que não se aceitaria esse argumento como fundamento para elidir as irregularidades que recaem sobre os autos.
32.6.	A multa com fundamento no art. 57 da LO/TCU pode ser fixada até 100% (cem por cento) do valor atualizado do dano causado ao Erário. A condenação em débito, nos termos do Acórdão recorrido, é de R$ 608.347,10 (seiscentos e oito mil, trezentos e quarenta e sete reais e dez centavos) , acrescido dos consectários legais a contar de 1º de fevereiro de 2014. O Acórdão 11261/2018-TCU-Segunda Câmara foi proferido em 13/11/2018.
32.7.	Na data da prolação do Acórdão, o valor atualizado do débito tão-somente atualizado monetariamente, sem a incidência de juros, calculado por meio do sistema débito, chega a R$ 813.785,92 (atualizado no período de 1º/2/2014 a 13/11/2018) . Nesse sentido, verifica-se que o valor da multa aplicada (R$ 80.000,00) encontra-se no patamar de 9,83% de um universo de 100%.
32.8.	Não se verifica, portanto, falta de razoabilidade ou proporcionalidade na fixação do valor da multa aplicada ao recorrente.
32.9.	Por fim, deve-se consignar que o elemento volitivo na conduta do agente já foi considerado na quantificação da multa aplicada, motivo por que o valor da multa ficou abaixo de 10% do valor possível.
33. Maria Teresa Faraco Peressoni Ribeiro (peça 100) 
33.1.	A recorrente, por meio da petição constante da peça 100, apresenta suas razões recursais, que passam a ser analisadas em conjunto e em confronto com os demais documentos constantes dos autos.
34. Preliminar de nulidade do Acórdão por falta de citação válida.
34.1.	A recorrente argui a nulidade do Acórdão recorrido por entender que houve vício na citação determinada pelo Relator a quo, Ministro Marcos Bemquerer Costa (peça 61) .
34.2.	Traz à baila o art. 281 do CPC, que em síntese, estabelece que a nulidade de um ato (citação) enseja a nulidade de todos os atos subsequentes que dele dependam, motivo por que deveria ser nulo também o Acórdão 11261/2018-TCU-Segunda Câmara (peça 81) .
Análise
34.3.	Embora escrita de forma diferente, a preliminar de nulidade do Acórdão recorrido é de idêntica natureza argumentativa da formulada por Dilney Chaves Cabral Filho. Ocorre que esse ponto já foi analisado por meio do item 29 desta instrução. Nesse sentido, por economia processual, deve-se emprestar a mesma análise e interpretação realizada por meio do item 29 desta instrução.
34.4.	Da mesma forma já analisada, não procede a arguição de nulidade do Acórdão recorrido por suposto vicio de citação.
35. Da responsabilidade pela conduta omissiva na gerência da fiscalização.
35.1.	Depois de formular breve síntese de sua trajetória como agente pública, argumenta que a responsabilidade pela fiscalização da obra é de competência do estado de Santa Catarina, nos seguintes termos:
Conforme explanado no acórdão, é de responsabilidade do Estado fiscalizar a obra, embora fosse Gerente da Secretaria de Infraestrutura do Estado, não cabe a Apelante esta função e/ ou responsabilidade. Compete somente atividade administrativa do convenio, não possuindo autoridade para ordenar pagamentos, nem autoridade competente para eventualmente anulação ou revogação.
Sua função era receber a medição mensal feita pelo Engenheiro Fiscal do DEINFRA através do sistema informático do Estado chamado SICOP e posteriormente encaminhava a medição para o SERENG 5, e aguardava resposta (aprovação ou não da mesma) . A medição era assinada pelo Fiscal de obras e pelo Engenheiro da Construtora contratada. A única coisa que a Apelante realizava neste processo era verificar se a Medição estava devidamente assinada pelo Fiscal da DEINFRA e pelo Engenheiro da Construtora contrata e encaminhar posteriormente ao Diretor do SIE para aprovação. Não havia assim, por sua parte qualquer complementação ou comentários na Medição feita pelo fiscal, já que novamente esta não era sua competência.
35.2.	A recorrente também menciona o art. 19 do Regimento Interno da Secretaria de Infraestrutura do Estado de Santa Catarina, em que são elencadas as funções de responsabilidade da gerente de infraestrutura, sendo que nenhum dos incisos desse dispositivo 'cita que a Gerente de Infraestrutura é responsável pela fiscalização/supervisionamento da atividade do Engenheiro Fiscal de Obras. Em conclusão quanto a esse item, assim se manifesta:
Conclui-se com o exposto que não é da competência da Gerente Maria Teresa pedir a suspensão de um pagamento ou controlar/fiscalizar o que é feito na obra. Ela não tem Portaria de Designação nem ART para determinar o que está correto ou não na Medição do Fiscal do DEINFRA nem no Relatório de Vistoria do SERENG 5. Portanto, cabe ao FISCAL e ao SERENG 5 fiscalizar e verificar se as correções foram feitas ou não.
Análise
35.3.	Somente para rememorar, a Sra. Maria Teresa Faraco Peressoni Ribeiro foi nomeada para o cargo de Gerente de Infraestrutura Aeroviária do SIE-SC, conforme Ato 1080, de 22/5/2007 (peça 6, p. 75) . A Gerente solicitou autorização para licitar a obra (peça 3, p. 245) . A Sra. Maria Teresa foi nomeada para integra a Comissão Especial de Licitação da obra de ampliação e pavimentação da pista de pouso e decolagem, saída e pátio de manobras do aeroporto de São Joaquim-SC (peça 7, p. 328) . A recorrente emitiu parecer favorável a alterações propostas no processo SIEP 231/100 (peça 4, p. 402-404) , bem como parecer favorável à adição de prazo (peça 4, p. 422; peça 5, p. 69; peça 5, p. 151-157) , além de diversos outros documentos na condução da licitação e do contrato que ensejou sua condenação em débito e apenação com multa.
35.4.	Entretanto, merece destaque reunião ocorrida entre o Diretor de Transportes da SIE-SC (Sr. José Carlos Müller Filho) , a Gerente de Infraestrutura Aeroviária da SIE-SC (Sra. Maria Teresa Faraco Peressoni Ribeiro) , o Representante da empresa Construtora Espaço Aberto Ltda. (Sr. Reinaldo Damasceno da Silva) e os representantes da empresa Sotepa (Srs. Almir José Machado e Maurício Fernando Athayde) , cuja Ata de Reunião encontra-se na peça 3, p. 193. 
35.5.	Nessa Ata, houve o seguinte registro:
O Sr. Reinaldo Damasceno da Silva [Representante da empresa Construtora Espaço Aberto Ltda.] solicitou que fosse registrado que a empresa executou os trabalhos conforme orientação do Estado e pela supervisora por ele designado. Solicita também cópia do relatório que a empresa Sotepa elaborou quando da conclusão do trabalho, que foi entregue neste mesmo ato.
35.6.	Não é comum o representante da empresa contratada fazer registro tão peremptório em Ata sem que houvesse qualquer contestação ou complemento quanto ao fato registrado, ainda mais quando posteriormente se tenha verificado inadimplemento parcial quanto à execução do objeto realizado, a ensejar dano aos cofres públicos. Diante desses fatos, fica fragilizada toda a argumentação referente à irresponsabilidade Gerente de Infraestrutura Aeroviária do SIE-SC, Sra. Maria Teresa Faraco Peressoni Ribeiro.
35.7.	Nesse sentido, todo aquele que participe da cadeia causal do dano causado aos cofres públicos responde na medida de sua participação, inclusive a Sra. Maria Teresa Faraco Peressoni Ribeiro.
36. Da omissão das ações de gestão.
36.1.	A recorrente entende não ter ocorrido sua omissão nas ações de gestão referentes à obra ensejadora de sua apenação e condenação em débito. Formulou, então, as seguintes considerações:
Ressalta-se que o que estava em sua competência foi realizado, já que 29/11/2011 a Apelante encaminhou com antecedência um oficio (com o pedido, justificativa e documento devidamente assinado) solicitando a prorrogação do prazo de vigência do convênio.
No entanto não cabe a culpa a Apelante já que a Sereng 5 junto com outras chefias decidiram antecipar o prazo para o fim das obras. Quem assumiu o risco é quem deve ser responsabilizado.
Análise
36.2.	Diante da interpretação realizada no item 35 desta instrução, com ênfase em sua participação em diversos atos de gestão, bem como na mencionada Ata de Reunião, resta demonstrada a conduta omissiva da responsável nos fatos apurados em sede da tomada de contas especial, originária de sua condenação em débito, bem como de sua apenação.
37. Do prejuízo ao Erário por ato antieconômico e ineficaz.
37.1.	A recorrente centra suas razões recursais referentes a esse item na Lei 8.429/1992, com menção à inexistência de dolo, má-fé ou culpa grave em sua conduta, como excludentes de culpabilidade, a fim de afastar sua condenação em débito e a multa que lhe fora aplicada.
37.2.	Continua a recorrente:
No caso em tela, não há absolutamente nada que indique dolo, má-fé, desonestidade, e, principalmente, improbidade por parte da Apelante. Não houve enriquecimento ilícito, conforme mencionado no relatório do acórdão houve ressarcimento aos cofres públicos aos danos que lhes foram causados, assim não houve nenhum ato ilegal. Ainda cabe lembrar que a obra está concluída, ou seja não houve dano.
Sobremodo nas situações em que não há qualquer indício de que a Administração Pública ou seus servidores tenham deliberadamente agido com dolo ou má fé, é uníssono o entendimento de que não há improbidade administrativa. Isso porque improbidade pressupõe a má-fé, a consciência do ilícito, o que nem remotamente ocorreu no caso. Como bem afirma o Ministro Alexandre de Morares, 'a finalidade da lei de improbidade administrativa é punir o desonesto'.
37.3.	Conclui suas argumentações quanto a esse item da seguinte forma:
Assim, não pode imputar qualquer fato irregular de dolo, fato gerador da improbidade, consequentemente, se mostra inviável a tipificação de qualquer conduta da Apelante, nos termos da Lei Federal nº 8.429/92.
Análise
37.4.	A recorrente parece equivocar-se quanto aos fundamentos de sua condenação em débito, bem como no que tange à multa que lhe fora aplicada.
37.5.	A atuação constitucional deste Tribunal prescinde do ato de improbidade administrativa para imputar débito a gestor sob sua tutela fiscalizadora, bem como da existência de dolo ou má-fé.
37.6.	As ações de improbidade administrativa são manejadas pelo Ministério Público no plexo de suas competências delineadas pela Lei 8.429/1992 (art. 22) . Enfatize-se que, em nenhum momento, houve fundamentação ou remissão a ato de improbidade administrativa para a atuação desta Corte de Contas, até porque refoge à competência desta Corte de Contas processar e julgar improbidade administrativa.
37.7.	Acerca do dolo como elemento volitivo na conduta do agente para quantificar dano aos cofres públicos, deve-se repisar a seguinte análise já realizada no item 30.9.5 desta instrução:
30.9.5. No regular desenvolvimento de uma tomada de contas especial, apurar-se-á a responsabilidade do agente público de forma subjetiva, mas prescinde-se do elemento dolo ou má-fé para eventual responsabilização desse agente, observado o devido processo legal, o contraditório e a ampla defesa, com os meios e recursos a ela inerentes. Basta haver culpa stricto sensu para emergir a obrigação de ressarcir os cofres públicos. Nesse sentido, os seguintes precedentes: Acórdão 827/2019-TCU-Segunda Câmara, rel. Min. Ana Arraes; Acórdão 243/2010-TCU-Plenário, rel. Min. Aroldo Cedraz; Acórdão 827/2019-TCU-Segunda Câmara, rel. Min. Ana Arraes; Acórdão 7936/2018-TCU-Segunda Câmara, rel. Min. Augusto Sherman Cavalcanti; Acórdão 2391/2018-TCU-Plenário, rel. Min. Benjamim Zymler; Acórdão 2391/2018-TCU-Plenário, rel. Min. Benjamin Zymler.
38.	Nesse sentido, todos os argumentos recursais formulados por Maria Teresa Faraco Peressoni Ribeiro não foram suficientes para alterar o Acordão recorrido.
39. Castor Construtora e Incorporadora Ltda., atual Construtora Espaço Aberto Ltda. (peça 101) .
39.1.	A empresa Castor Construtora e Incorporadora Ltda. apresentou suas razões recursais por meio da peça 101.
39.2.	Ocorre que seu recurso de reconsideração, além de ser intempestivo, não apresentou fatos novos capazes de relativizar a questão temporal e permitir seu conhecimento, motivo por que não deve ser conhecido, nos termos do artigo 33 da Lei 8.443/92, c/c o artigo 285, caput e § 2º, do RI/TCU.
39.3.	Ainda que se ventilasse a possibilidade de conhecimento do recurso, deve ser ressaltada a análise de admissibilidade (peça 113) , nos seguintes termos:
Isto posto, observa-se que a recorrente basicamente reitera argumentos apresentados em sede de alegação de defesa (peça 44) e examinados pela Unidade Técnica de Origem na instrução de peça 57 (item 12) , 58 e 59, corroborada pelo MPTCU (peças 60 e 80) e pelo acórdão (peça 81) . Não são, portanto, elementos novos.
Isto posto, observa-se que a recorrente busca afastar a sua responsabilidade por meio de argumentos e teses jurídicas que, ainda que inéditos, não são considerados fatos novos por este Tribunal, conforme consolidada jurisprudência desta Corte (Acórdão 923/2010-TCU-Plenário, Acórdãos 1.760/2017 e 323/2010, ambos da 1ª Câmara, e Acórdãos 2.860/2018, 12.751/2016 e 3.293/2016, todos da 2ª Câmara) .
Com efeito, novas linhas argumentativas representariam elementos ordinários que somente justificariam o seu exame na hipótese de interposição tempestiva do recurso. Entendimento diverso estenderia para cento e oitenta dias, em todos os casos, o prazo para interposição dos recursos de reconsideração e pedido de reexame, tornando letra morta o disposto no artigo 33 da Lei 8.443/1992, que estabelece período de quinze dias para apresentação destes apelos.
A tentativa de se provocar a pura e simples rediscussão de deliberações do TCU com base em discordância com as conclusões deste Tribunal não se constitui em fato ensejador do conhecimento do recurso fora do prazo legal.
Por todo o exposto, não há que se falar na existência de fatos novos no presente expediente recursal, motivo pelo qual a impugnação não merece ser conhecida, nos termos do artigo 32, parágrafo único, da Lei 8.443/1992.
39.4.	Nesse sentido, ainda que fosse conhecido o recurso, no mérito, deveria ser negado a ele provimento.
OUTRAS CONSIDERAÇÕES
40.	Consta nos autos requerimento formulado pelo causídico de Dilney Chaves Cabral Filho (peça 97, p. 24) , no sentido de que 'a intimação do advogado que subscreve este recurso acerca de futuros atos e intimações, [ocorra] através do e-mail giancarlo@possamaiadvogados.com.br'.
CONCLUSÃO
41.	Dessa forma, todos os argumentos e documentos apresentados por Dilney Chaves Cabral Filho e Maria Teresa Faraco Peressoni Ribeiro não são capazes de alterar o Acórdão 11261/2018-TCU-Segunda Câmara, motivo por que se deve negar provimento aos recursos por eles interpostos.
42.	Já o recurso interposto pela empresa Castor Construtora e Incorporadora Ltda., atual Construtora Espaço Aberto Ltda., não deve ser conhecido, por restar intempestivo e não apresentar fatos novos capazes de relativizar a questão temporal e permitir seu conhecimento.
PROPOSTA DE ENCAMINHAMENTO
43.	Ante o exposto, submetem-se os autos à consideração superior, propondo-se com fundamento nos art. 32, inciso I, e 33 da Lei 8.443/1992:
	a) não conhecer do recurso interposto por Castor Construtora e Incorporadora Ltda., atual Construtora Espaço Aberto Ltda., por restar intempestivo e não apresentar fatos novos;
	b) conhecer dos recursos interpostos por Dilney Chaves Cabral Filho e Maria Teresa Faraco Peressoni Ribeiro, para, no mérito, negar a eles provimento;
	c) dar ciência da deliberação a ser proferida, bem como do Relatório e Voto que a fundamentarem aos recorrentes e aos demais interessados."
O procurador Sérgio Ricardo Costa Caribé, representando o Ministério Público junto ao TCU, assim se manifestou (peça 129) :
	"Trata-se de recursos de reconsideração interpostos por Dilney Chaves Cabral Filho, Maria Teresa Faraco Peressoni Ribeiro e Castor Construtora e Incorporadora Ltda. (nova denominação da Construtora Espaço Aberto Ltda.) (peças 97, 100, 101, 105 e 106) , contra o Acórdão 11261/2018-TCU-Segunda Câmara (peça 81) .
2.	Por meio da deliberação recorrida, o TCU analisou processo de tomada de contas especial instaurado pelo 5º Comando Aéreo Regional (V Comar) , unidade do Comando da Aeronáutica - Ministério da Defesa, relativo ao não cumprimento do objeto do Convênio 717.912/2009, firmado no âmbito do Programa Federal de Auxílio a Aeroportos (Profaa) . O ajuste previa a ampliação e a pavimentação da pista de pouso e decolagem do Aeroporto de São Joaquim. Na oportunidade, esta Corte julgou irregulares as contas dos Srs. Dilney Chaves Cabral Filho e Valdir dos Santos, da Sra. Maria Teresa Faraco Peressoni Ribeiro e da Castor Construtora e Incorporadora Ltda., condenando-os solidariamente ao recolhimento de débito no valor original de R$ 608.347,10 e aplicando-lhes a multa prevista no art. 57 da Lei 8.443/1992 (peça 81) .
3.	Vossa Excelência, acompanhando os pareceres da Secretaria de Recursos deste Tribunal (Serur) , conheceu dos recursos interpostos por Dilney Chaves Cabral Filho e Maria Teresa Faraco Peressoni Ribeiro, deixando de conhecer, contudo, do recurso apresentado pela Castor Construtora e Incorporadora Ltda. em face de sua intempestividade e da não apresentação de fatos novos (peça 118) . 
4.	Após exame quanto ao mérito das alegações apresentadas, a Serur propõe negar provimento aos recursos (peças 126-128) .
5.	De minha parte, manifesto-me de acordo com as conclusões da unidade técnica.
6.	O dano ao erário apurado nesta TCE, que levou à condenação dos ora recorrentes, decorre de problemas na execução dos serviços pela empresa inicialmente contratada para realização das obras, então Construtora Espaço Aberto Ltda., que redundaram na rescisão do ajuste - Contrato CT-00003/2009-SIE - e na contratação de outra empresa, Sociedade Setep Construções S.A., para refazer parte dos serviços e concluir o empreendimento.
7.	Além da empresa contratada, foram responsabilizados Dilney Chaves Cabral Filho, Diretor de Transportes, e Maria Teresa Faraco Peressoni Ribeiro, ex-Gerente de Infraestrutura Aeroviária, ambos da Secretaria de Estado de Infraestrutura do Estado de Santa Catarina (SIE-SC) , e o fiscal da obra, Valdir dos Santos.
8.	Os problemas foram detectados durante a execução nas várias inspeções realizadas pelo V Comar que, apesar de aprovar as medições, via de regra apontou inconformidades que deveriam ser sanadas, até a medição 26, que não foi aprovada pelo Comar. Os excertos dos relatórios a seguir ilustram as principais falhas constatadas ao longo da obra, evidenciando, desde o início, uma série de problemas quanto à qualidade dos serviços:
Relatório Técnico 010/Sereng-5, de 30/7/2010 (peça 1, p. 291-293) 
Foi observado pelo analista técnico do concedente que não está sendo executada a regularização do subleito. Após a escavação do terreno natural, numa profundidade média de 30 cm, simplesmente está sendo depositada e acomodada uma camada de pedra ciclópica, o reforço do subleito, para, em seguida, lançar sobre esta uma camada de terra misturada com rocha a fim de preencher os vazios do reforço do subleito.
 (...) 
Por não se constituir em material homogêneo, esta camada de aterro misturada com cascalho que está sendo lançada sobre a pedra ciclópica tampouco há como ser compactada a 95% do Proctor Modificado, conforme previsto nas especificações. Não foi apresentado qualquer resultado de ensaio de compactação. No entanto, a quantidade contratada apresenta o volume de 17.500 m 3 de compactação de aterro a 95% do Proctor Modificado, sendo que já foram pagos 10.212,192 m3 em medições anteriores. Nesta medição não está previsto o pagamento de quantitativos deste item.
 (...) 
Diante do exposto, este Serviço Regional de Engenharia recomenda que sejam providenciados, o mais prontamente possível:
 (...) 
- Apresentação dos ensaios de compactação do volume já medido de 10.212,192 m3 de aterro compactado a 95% do Proctor Modificado;
- Readequação da localização das valas de drenagem, em especial das sarjetas trapezoidais de concreto, que não poderão estar a menos de 40 m de distância do eixo longitudinal da pista de pouso e decolagem por ocasião do último horizonte de projeto (código 2, IFR não-precisão) ;
Relatório Técnico 009/Sereng-5, de 18/4/2011 (peça 2, p. 27) 
Constatou-se também que trechos da base de brita graduada não estavam prontos para receber a imprimação betuminosa, pois apresentavam compactação visualmente insatisfatória. Assim sendo, os Analistas orientaram a reabertura dos referidos trechos para que seja realizada a recompactação do material em sua umidade ótima.
Relatório Técnico 018/Sereng-5, de 12/8/2011 (peça 2, p. 69-71 e 73) 
Ao percorrer a obra, foram observados alguns borrachudos ao longo da base de brita graduada. Os borrachudos eram de tal magnitude que uma simples pessoa caminhando sobre a base era capaz de detectar o seu afundamento. O encarregado da Contratada, Sr. Agapito, informou que tais borrachudos seriam removidos e preenchidos com a massa do CAUQ.
Também constatou-se a existência de trechos imprimados da base de brita graduada nos quais a mesma não se apresentava coesa, observando-se considerável quantidade de material solto.
 (...) 
Os analistas técnicos do Concedente enfatizam a necessidade de uma fiscalização mais rigorosa por parte do Estado a fim de garantir um produto final de melhor qualidade. Caso a camada de CAUQ venha a ser executada com a base de brita graduada desagregada como foi verificada, a durabilidade do pavimento estará seriamente comprometida.
Relatório Técnico 005/Sereng-5, de 24/2/2012 (peça 2, p. 169-171) 
Conforme exemplos registrados nas Fotos 01 e 02, foi possível observar a existência de inúmeros remendos no pavimento recém-executado. O Relatório Técnico RT nº 018/SERENG-5/11, de 12 de agosto de 2011, já havia evidenciado a má execução de trechos da base de brita graduada, os quais seriam corrigidos pela Contratada antes da execução da camada de CAUQ e que só foram medidos mediante a apresentação dos ensaios de controle tecnológicos endossados pela Fiscalização do Estado. Assim sendo, não ficaram claros os motivos que conduziram à necessidade da execução de diversos remendos no pavimento.
Também ficou registrado no RT nº 018 a má execução de trechos do sistema de sarjetas, tendo em vista que as mesmas, em diversos pontos, não possuíam a espessura mínima de projeto de 8 cm. Assim sendo, a Contratada se comprometeu a refazer tais trechos, sem qualquer ônus ao Estado ou à União. Todavia, conforme registrado nas Fotos 03 a 05, os trechos não foram refeitos, de forma que as sarjetas continuam não possuindo os 8 cm mínimos de projeto. (destacamos) 
9.	De acordo com os Pareceres Técnicos 52 e 009/SERENG-5, de 13/9/2013 e 21/2/2014, respectivamente (peças 5, p. 237-245, e 8, p. 130-136) as pendências não foram sanadas pela Construtora Espaço Aberto Ltda., o que acabou por levar à instauração da presente TCE (peça 11, p. 255-321) . 
10.	Compartilho do entendimento da Serur de que os recursos em análise não trouxeram novos elementos capazes de afastar o débito imputado por meio do Acórdão 11261/2018-TCU-Segunda Câmara.
11.	O Sr. Dilney alega que a obra foi concluída e que não existiria dano ao erário. Segundo ele, como o valor da 26ª medição não foi liberado pelo SIE/SC e o órgão estadual custeou a correção dos problemas, a imputação de débito constituiria enriquecimento sem causa da União. Alega, ainda, que somente a drenagem superficial e a pavimentação asfáltica foram refeitas, mas que não tinham sido pagas na primeira execução.
12.	Ao contrário do que afirma o Sr. Dilney, no entanto, a 19ª medição já apontava R$ 783.031,52 executados relativamente à pavimentação, valor compatível com o que consta do Relatório Técnico 18/SERENG-5, que indica que, até então, já haviam sido pagos valores correspondentes a 51,72% do previsto para o item pavimentação (peças 2, p. 71 e 73, p. 73) . Ademais, o valor que não chegou a ser pago à Construtora Espaço Aberto Ltda. foi abatido no cálculo do débito.
13.	O que se verifica, portanto, é que a obra foi concluída no âmbito de um novo contrato, já que, como consignado no Parecer Técnico 052/SERENG-5/2014, a construtora originalmente contratada não corrigiu as falhas apontadas na execução, o que permite concluir que recebeu por serviços executados com baixa qualidade e que tiveram que ser refeitos por outra empresa posteriormente. Assim, o débito apontado nestes autos corresponde a esses serviços, e foi calculado considerando o valor estimado para conclusão da obra (R$ 2.299.684,35 em 21/2/2014, conforme peça 8, p. 134) , excluindo-se dele o saldo retido do Contrato CT-00003/2009-SIE, firmado com a então Construtora Espaço Aberto Ltda. (R$ 1.430.617,06, saldo corrigido até fevereiro/2014) , e aplicando-se a proporcionalidade de recursos da União estabelecida no convênio (70%) .
14.	A meu juízo, tampouco foram apresentados elementos que pudessem afastar a responsabilidade dos recorrentes.
15.	Quanto à preliminar de nulidade absoluta por falta de citação, anuo à análise da unidade instrutiva. Essa questão já foi tratada quando da prolação do acórdão recorrido, tendo-se concluído ser dispensável a renovação da citação já que não houve mudança na caracterização das condutas e que se concluiu por débito inferior ao que constou da citação (peças 80-82) .
16.	Também não merecem prosperar as alegações dos responsáveis de que não tinham responsabilidade pela fiscalização da execução das obras. Ambos foram responsabilizados em razão de sua omissão na adoção 'de providências para que a empresa contratada procedesse às correções necessárias para conclusão satisfatória da obra' (peça 82, p. 5) .
17.	Tanto o Sr. Dilney Chaves Cabral Filho, na condição de Diretor de Transportes, quanto a Sra. Maria Teresa Faraco Peressoni Ribeiro, Gerente de Infraestrutura Aeroviária, participaram da gestão do contrato e tinham plena ciência das falhas apontadas pelo V Comar ao longo da execução. Não cabia a eles simples tarefas administrativas ou burocráticas, mas, principalmente, a supervisão da execução do contrato. Dessa forma, a meu ver não podem ser acolhidos os argumentos de que agiram amparados nos atos do fiscal do contrato e de que não lhes cabia a fiscalização da obra.
18.	Ademais, os ofícios enviados pelo fiscal da obra ao Sr. Dilney (peça 72, p. 21, 89, 105 e 229) mostram que o então Diretor de Transportes tinha ciência das dificuldades na fiscalização e dos problemas encontrados na execução. Não obstante, o responsável não apresentou qualquer evidência de que tivesse adotado providências, fosse para resolver os problemas de acompanhamento da obra, fosse para exigir da contratada a correção das falhas na execução.
19.	Além disso, os relatórios emitidos pelo concedente evidenciam que os gestores acompanharam as vistorias realizadas pelo V Comar, estando o Sr. Dilney presente em três delas (peças 1, p. 143; e 2, p. 25 e 169) e a Sra. Maria Teresa, em cinco (peças 1, p. 289, 317 e 401; e 2, p. 15 e 69) . No entanto, não trouxeram em suas peças recursais documentos que comprovem a adoção de medidas efetivas para que as falhas fossem corrigidas.
20.	As alegações de que o V Comar aprovou as medições também não afastam a responsabilidade dos gestores. Como relatado no parágrafo 8, apesar de aprovar o repasse dos valores até a 26ª medição (à exceção da medição 9, que também não foi aprovada - peça 1, p. 325) , os técnicos do V Comar apontaram diversas falhas que deveriam ser corrigidas para a satisfatória conclusão da obra, correções essas que não foram feitas a contento. 
21.	Considero ainda que não deva ser acolhido o argumento do Sr. Dilney de que não caberia sua responsabilização por culpa in vigilando, já que não teria ficado demonstrada a existência de dolo ou erro grosseiro, conforme prescreve a LINDB em seu art. 28. Sobre o tema da responsabilização pelo ressarcimento ao erário e da interpretação do 'erro grosseiro' previsto na LINDB, cito Enunciado da Jurisprudência Selecionada extraído do Acórdão 5547/2019-TCU-Primeira Câmara, de relatoria do Ministro Benjamin Zymler:
A regra prevista no art. 28 da Lindb (Decreto-lei 4.657/1942) , que estabelece que o agente público só responderá pessoalmente por suas decisões ou opiniões técnicas em caso de dolo ou erro grosseiro, não se aplica à responsabilidade financeira por dano ao erário. O dever de indenizar prejuízos aos cofres públicos permanece sujeito à comprovação de dolo ou culpa, sem qualquer gradação, tendo em vista o tratamento constitucional dado à matéria (art. 37, § 6º, da Constituição Federal) .
22.	Diante do exposto, este membro do Ministério Público de Contas manifesta-se de acordo com o encaminhamento sugerido pela unidade técnica (peças 126-128) ."
	É o relatório.

Giancarlo Bernardi Possamai (OAB/SC 42.925-B), representando Dilney Chaves Cabral Filho; Priscila Schiestl Pinheiro (OAB/SC 24.219), representando Maria Teresa Faraco Peressoni Ribeiro; Carlos Alberto de Araújo Gomes (OAB/SC 13565), representando Castor Construtora e Incorporadora Ltda.

Procurador Sérgio Ricardo Costa Caribé.

TOMADA DE CONTAS ESPECIAL. 5º COMANDO AÉREO REGIONAL. CONVÊNIO. PROGRAMA FEDERAL DE AUXÍLIO A AEROPORTOS. OBRAS DE AMPLIAÇÃO E PAVIMENTAÇÃO DA PISTA DE POUSO E DECOLAGEM DO AEROPORTO DE SÃO JOAQUIM/SC. RECURSO DE RECONSIDERAÇÃO. NÃO CONHECIMENTO DE UM RECURSO. CONHECIMENTO DOS DEMAIS. ARGUMENTOS INCAPAZES DE ALTERAR A DELIBERAÇÃO RECORRIDA. NÃO PROVIMENTO. CIÊNCIA.

TOMADA DE CONTAS ESPECIAL (TCE)

Secretaria de Recursos - Serur.

Este processo trata de tomada de contas especial instaurada pelo 5º Comando Aéreo Regional (V Comar) em face de Valdir Vital Cobalchini, Dilney Chaves Cabral Filho, Valdir dos Santos, Maria Teresa Faraco Peressoni Ribeiro e da Castor Construtora e Incorporadora Ltda. (antigamente denominada Construtora Espaço Aberto Ltda.) , em razão da não apresentação da prestação de contas no prazo estabelecido e do inadimplemento do objeto de convênio celebrado, visando à ampliação e à pavimentação da pista de pouso e decolagem do Aeroporto de São Joaquim, em Santa Catarina.
Por meio do Acórdão 11261/2018-TCU-Segunda Câmara, de relatoria do ministro-substituto Marcos Bemquerer Costa, esta Corte de Contas excluiu Valdir Vital Cobalchini da relação processual e julgou irregulares as contas dos demais responsáveis, condenando-os solidariamente ao pagamento do débito de R$ 608.347,10 e aplicando-lhes, individualmente, multas de R$ 80.000,00.
Irresignados com essa decisão, Dilney Chaves Cabral Filho, Maria Teresa Faraco Peressoni Ribeiro e a empresa Castor Construtora e Incorporadora Ltda. interpuseram recursos de reconsideração em face da mencionada decisão.
Preliminarmente, ratifico o despacho exarado no sentido de conhecer dos recursos interpostos por Dilney Chaves Cabral Filho e Maria Teresa Faraco Peressoni Ribeiro, porquanto preenchidos os requisitos de admissibilidade, e de não conhecer do recurso interposto pela empresa, por intempestivo e não apresentar fatos novos.
Dilney Filho e Maria Ribeiro se insurgiram contra o mencionado julgado alegando:
2.1. cerceamento de defesa por falta de citação;
2.2. impossibilidade de responsabilização por culpa in vigilando (inexistência de dolo ou erro grosseiro) , por conduta omissiva na gerência da fiscalização e por omissão nas ações de gestão;
2.3. inexistência de dano ao erário;
2.4. inobservância da boa-fé, razoabilidade e proporcionalidade na fixação da multa.
A Secretaria de Recursos e o representante do Ministério Público junto ao TCU, procurador Sérgio Ricardo Costa Caribé, propõem negar provimento aos recursos conhecidos, por entender que os argumentos e os documentos apresentados pelos recorrentes não são capazes de alterar o Acórdão 11261/2018-TCU-Segunda Câmara. Anuo a essa conclusão, sem prejuízo dos destaques a seguir.
I.	Do cerceamento de defesa por falta de citação
Os recorrentes alegam cerceamento de defesa em razão de não terem sido citados novamente após o refazimento dos cálculos do débito a eles imposto. 
No entanto, conforme apontou o eminente representante do MPTCU, essa questão foi abordada no acórdão recorrido. Em seu voto, o ministro-substituto Marcos Bemquerer Costa esclareceu que, além de determinar medidas para sanear o feito, havia autorizado a realização de novas citações, caso fosse preciso. 
Como não houve mudança na caracterização das condutas dos responsáveis e o novo valor do débito foi calculado em montante inferior ao que constou da citação original, novas citações não se comprovaram necessárias; portanto, o argumento dos responsáveis não pode ser acolhido.
II.	Da impossibilidade de responsabilização por culpa in vigilando (inexistência de dolo ou erro grosseiro) , por conduta omissiva na gerência da fiscalização e por omissão nas ações de gestão
Dilney Chaves Cabral Filho alega ter sido condenado por culpa in vigilando. Afirma que não pode ser responsabilizado por prejuízos causados devido a atos praticados por subordinados que exorbitaram de ordens recebidas e também que sua responsabilização dependeria da existência de dolo ou de erro grosseiro.
Maria Teresa Faraco Peressoni Ribeiro, por sua vez, afirma que não era de sua competência suspender pagamentos ou fiscalizar o que era feito na obra e que, por não serem de sua responsabilidade os atos administrativos relativos à prorrogação do contrato e à prestação de contas dos recursos recebidos, deve ser afastada sua responsabilidade referente à omissão na gestão desses atos.
Destaco, entretanto, que tanto o diretor de Transportes da Secretaria de Estado de Infraestrutura de Santa Catarina - Dilney Chaves Cabral Filho - quanto a gerente de Infraestrutura Aeroviária dessa mesma secretaria - Maria Teresa Faraco Peressoni Ribeiro - foram responsabilizados por sua omissão na adoção "de providências para que a empresa contratada procedesse às correções necessárias para conclusão satisfatória da obra", conforme consignou o ministro-substituto Marcos Bemquerer Costa no voto condutor do acórdão vergastado:
"Relativamente aos demais responsáveis arrolados neste processo, não tenho reparos às análises finais da unidade técnica e do MP/TCU, mormente considerando que os elementos presentes nestes autos demonstram a omissão na fiscalização da execução do Contrato CT-00003/2009-SIE. Apesar dos vários apontamentos feitos pelo 5º Comar nos diversos relatórios de inspeção emitidos durante a execução (relação à peça 57, p. 6-8) , os gestores não adotaram providências para que a empresa contratada procedesse às correções necessárias para conclusão satisfatória da obra." (grifei) 
De acordo com informações contidas nos autos, esses responsáveis participaram efetivamente da gestão do contrato e de sua supervisão e tinham pleno conhecimento dos problemas que vinham sendo apontados tanto pela fiscalização do V Comar quanto - no caso de Dilney Chaves Cabral Filho - pelo fiscal da obra.
Apesar de ambos os recorrentes terem acompanhado vistorias realizadas pelo V Comar, nenhum deles trouxe aos autos evidências de que houvessem adotado providências para que a contratada corrigisse as falhas e os problemas constatados nessas vistorias e se alcançasse a conclusão satisfatória da obra.
No que tange à alegação de inexistência de dolo ou erro grosseiro, relembro que, no âmbito dos processos de competência desta Corte de Contas, a responsabilidade dos jurisdicionados é de natureza subjetiva, evidenciada pela presença de simples culpa stricto sensu, a qual prescinde da caracterização de conduta dolosa, má-fé ou eventual obtenção de vantagens financeiras (locupletamento) .  
Portanto, a alegação dos recorrentes é insuficiente para invalidar a decisão do TCU.
III. 	Da inexistência de dano ao erário
Dilney Chaves Cabral Filho afirma que inexiste dano ao erário pelo fato de que a obra foi concluída e de que o Governo de Santa Catarina devolveu à União R$ 759.896,26, valor superior ao débito apontado nestes autos.
Entretanto, conforme ficou claramente demonstrado, o valor devolvido à União se refere ao saldo remanescente na conta do convênio em razão de a 26ª medição de serviços ter sido rejeitada pela fiscalização do V Comar, não se confundindo com débito.
O débito propriamente dito decorre da necessidade de refazimento de serviços executados pela Castor Construtora e Incorporadora Ltda. e rejeitados pela fiscalização. Esse valor, conforme explicou didaticamente o eminente ministro-substituto Marcos Bemquerer Costa no voto condutor do acórdão recorrido (§ 23) , calculado na data-base de fevereiro de 2014, foi obtido subtraindo-se o saldo retido do contrato (R$ 1.430.617,06, saldo contratual que abrange os valores da 26ª medição, que não foi paga à construtora por não ter sido aprovada) do valor estimado pelo V Comar para a conclusão da obra - incluindo o refazimento dos serviços rejeitados pela fiscalização - (R$ 2.299.684,35) . Desse resultado (R$ 869.067,29) calculou-se a parcela de dano relativa à União, correspondente a 70% do valor alcançado, totalizando o débito de R$ 608.347,10.
Concluo, portanto, que o argumento de que inexiste dano ao erário não pode ser acatado.
IV. 	Da inobservância de boa-fé, razoabilidade e proporcionalidade na fixação da multa
Dilney Chaves Cabral Filho se insurge igualmente contra o montante da multa a ele aplicada. Entretanto, o próprio recorrente cita jurisprudência desta Corte que estabelece ser a dosimetria do valor das multas proporcional à quantidade e à gravidade das irregularidades atribuídas ao sancionado.
Considerando que nenhuma das alegações apresentadas pelos recorrentes foi capaz de modificar o julgado combatido e que, conforme apontou a unidade instrutiva, o valor da multa aplicada é inferior a 10% do valor do débito atualizado, não há que se falar na inobservância de boa-fé, razoabilidade e proporcionalidade em sua fixação.
	Ante o exposto, com os destaques registrados, não conheço do recurso interposto pela empresa Castor Construtora e Incorporadora Ltda., rejeito os recursos de reconsideração interpostos por Dilney Chaves Cabral Filho e Maria Teresa Faraco Peressoni Ribeiro e VOTO por que este Tribunal aprove a minuta de acórdão que ora submeto à apreciação deste Colegiado.
TCU, Sala das Sessões Ministro Luciano Brandão Alves de Souza, em 15 de outubro de 2019.
ANA ARRAES 
Relatora